ACORDAO-COMPLETO-2415736

ACÓRDÃO 1303/2021 ATA 19/2021 - PLENÁRIO

VISTOS, relatados e discutidos estes autos de representação formulada pelo deputado distrital Leandro Grass, aos quais apensada representação do Ministério Público de Contas (TC Processo 033.597/2019-7) , ambas a noticiar supostas ilegalidades no uso de recursos do Fundo Constitucional do Distrito Federal (FCDF) para o pagamento de militares distritais cedidos a escolas públicas no âmbito do Projeto Escolas de Gestão Compartilhada, com base na então vigente Portaria Conjunta 1, de 31/1/2019, das Secretarias de Estado de Educação e Segurança Pública do Distrito Federal (atualmente sucedida pela Portaria Conjunta 22/2020) .
ACORDAM os Ministros do Tribunal de Contas da União, reunidos em Sessão do Plenário, diante das razões expostas pelo Relator, em:
9.1 nos termos dos arts. 235 e 237, incisos III, conhecer da representação formulada pelo deputado distrital Leandro Grass, para, no mérito, considerá-la improcedente;
9.2 considerar também improcedente a representação versada no TC Processo 033.597/2019-7, conhecida e apensada aos presentes autos mediante o Acórdão 2391/2019-TCU-Plenário (relator: Ministro Augusto Nardes) ;
9.3 nos termos dos arts. 9º e 10 da Resolução TCU 315/2020, dar ciência à Secretaria de Segurança Pública do Distrito Federal, à Polícia Militar do Distrito Federal, ao Corpo de Bombeiros Militar do Distrito Federal e ao gestor do Fundo Constitucional do Distrito Federal acerca da ausência de amparo constitucional à destinação de recursos do Fundo Constitucional do Distrito Federal ao pagamento de funções comissionadas ou outras gratificações criadas por lei distrital, inclusive no âmbito do Projeto Escolas de Gestão Compartilhada;
9.4 em cumprimento ao subitem 9.3 do Acórdão 85/2020-TCU-Plenário, de relatoria do Ministro Bruno Dantas, encaminhar cópia integral destes autos e do TC Processo 033.597/2019-7 ao Presidente da Câmara dos Deputados, em atendimento à Solicitação de Informação ao TCU nº 7/2019, de autoria da Deputada Federal Paula Belmonte;
9.5 dar ciência do presente Acórdão aos seguintes destinatários, informando que o teor integral das peças que integram a presente deliberação (Acórdão, Relatório e Voto) poderá ser obtido no endereço eletrônico www.tcu.gov.br/acordaos:
9.5.1 Deputado Distrital Leandro Grass e Subprocurador-Geral do Ministério Público junto ao Tribunal de Contas da União Lucas Rocha Furtado, autores das representações ora apreciadas;
9.5.2 Governador do Distrito Federal;
9.5.3 Comandantes Gerais da Polícia Militar do Distrito Federal e do Corpo de Bombeiros Militar do Distrito Federal;
9.5.4 Gestor do Fundo Constitucional do Distrito Federal.

Representação sobre ilegalidades no uso dos recursos do Fundo Constitucional do Distrito Federal no pagamento de policiais e bombeiros militares cedidos a escolas do DF no âmbito do Programa de Gestão Compartilhada.

Corpo de Bombeiros Militar do Distrito Federal; Fundo Constitucional do Distrito Federal; Polícia Militar do Distrito Federal.

3. Interessados/Responsáveis: não há.

Ministro Bruno Dantas.

13.1. Ministros presentes: Ana Arraes (Presidente), Walton Alencar Rodrigues, Benjamin Zymler, Augusto Nardes, Raimundo Carreiro (Relator), Bruno Dantas (Revisor), Vital do Rêgo e Jorge Oliveira.
13.2. Ministro-Substituto convocado: Marcos Bemquerer Costa.
13.3. Ministros-Substitutos presentes: André Luís de Carvalho e Weder de Oliveira.

RAIMUNDO CARREIRO

Trata-se de representação formulada pelo deputado distrital Leandro Grass, a notificar supostas ilegalidades no uso de recursos do Fundo Constitucional do Distrito Federal (FCDF) para o pagamento de militares distritais cedidos a escolas públicas no âmbito do projeto Escolas de Gestão Compartilhada, com base na Portaria Conjunta 1, de 31/1/2019, das Secretarias de Estado de Educação e Segurança Pública do Distrito Federal (peça 1, p. 26-27) .
2.	A matéria foi instruída com pareceres divergentes. A auditora responsável pela análise da representação concluiu pela procedência do feito, sendo acompanhada pelo Ministério Público de Contas, representado pelo Subprocurador-Geral Lucas Rocha Furtado. Já a diretora responsável e o titular da SecexDefesa, em linha divergente, opinaram pela improcedência da representação.
3.	Reproduzo a seguir, com ajustes de forma, o teor principal das análises que fundamentam tais conclusões, a saber: instrução de mérito (peça 27) , parecer da diretora (peça 28) e parecer do MPTCU (peça 30) :
           	Instrução de mérito
2. 	Segundo o representante, o Governo do Distrito Federal (GDF) , com base na referida portaria, determinou a implementação do projeto piloto Escola de Gestão Compartilhada em quatro escolas públicas distritais, prevendo que a gestão disciplinar nessas unidades educacionais ficasse ao encargo da Polícia Militar do Distrito Federal (PMDF) , mediante a cessão de vinte a 25 policiais para laborarem em cada escola.  Segundo informado, a gestão compartilhada já vigoraria em quatro unidades escolares e estaria em vias de ser implantada em outras seis. 
3. 	De acordo com o subscritor da representação, tais policiais são da ativa, recebem remuneração originada de recursos do FCDF e, conforme previsão do art. 6° da citada portaria conjunta, perceberiam também funções comissionadas relativas à gestão disciplinar custeadas pela Secretaria de Segurança Pública. A referida portaria contrariaria o art. 29-A da Lei 11.134/2005, cujo rol taxativo não consideraria a atuação em unidades escolares como atividade relacionada ao exercício de função de natureza ou interesse policial militar ou bombeiro militar.
4.  	O representante acrescentou ter sido amplamente noticiado na imprensa que a Secretaria de Segurança Pública iria alocar R$ 200.000,00 de seu orçamento em cada escola.
5. 	Aduziu ainda que, por meio do Decreto 9.940/2019, que alterou o Decreto 88.777/1983, foi incluída como atividade de natureza policial os trabalhos desempenhados por militares designados para atuarem nas instituições de ensino, em flagrante afronta à Lei 11.134/2005.
6. 	Acrescentou também que a situação violaria entendimento esposado pelo Acórdão 1774/2017-TCU-Plenário, de relatoria do Ministro Bruno Dantas, no sentido de que cessões irregulares de militares, ou seja, aquelas não exercidas com as atribuições inerentes à segurança pública, ensejariam o imediato retorno dos servidores ao órgão de origem e o devido ressarcimento ao FCDF.
7. 		Ante os argumentos expendidos sobre a suposta ilegalidade da situação, o deputado distrital solicita que seja concedida medida cautelar, nos termos do art. 276 do Regimento Interno do Tribunal de Contas da União (RI/TCU) , para suspender a utilização de recursos do FCDF no pagamento dos policiais militares que trabalham nas escolhas participantes do projeto Escola de Gestão Compartilhada, bem como que seja a presente representação distribuída ao Ministro Bruno Dantas, relator do TC Processo 043.927/2012-2, que tratou de matéria idêntica à ora analisada.
8. 	Comunicou, por fim, ter encaminhado representação de mesmo teor ao Tribunal de Contas do Distrito Federal.
HISTÓRICO
9.	A instrução inicial (peça 3) , que contou com a anuência do corpo dirigente da Secretaria de Controle Externo da Defesa Nacional e da Segurança Pública (SecexDefesa) , peças 4-5, após analisar os argumentos trazidos pelo representante, propôs o conhecimento da representação e o indeferimento do pedido de adoção medida cautelar, por não estar presente nos autos o requisito do periculum in mora, bem como em razão da existência do periculum in mora reverso, capaz de trazer prejuízos ainda maiores à Administração e à comunidade estudantil caso fosse concedida a liminar pleiteada.
10.	Outrossim, foi proposta diligência à Polícia Militar do Distrito Federal para que enviasse ao Tribunal elementos necessários ao saneamento dos autos.
11.	Em seu despacho (peça 6) , o relator acolheu, com acréscimos, a proposta da unidade técnica, para conhecer da representação, indeferir o requerimento de medida cautelar e realizar diligências ao: 
"a) Comando-Geral da Polícia Militar do Distrito Federal para, no prazo de quinze dias:
i) informar se há policiais militares cedidos para laborarem nas escolas públicas do Distrito Federal, no âmbito do Projeto Escola de Gestão Compartilhada e se estão sendo remunerados, total ou parcialmente, com recursos do Fundo Constitucional do Distrito Federal (FCDF) ;
ii) em caso afirmativo, apresentar os fundamentos legais para a realização de despesas dessa natureza com recursos do FCDF, bem como informar se está ocorrendo o ressarcimento ao Fundo pelo órgão cessionário, nos termos do art. 29-A, §1º, da Lei 11.134/2005; 
iii) encaminhar quadro demonstrativo da força policial cedida a diversos órgãos/entidades públicos, inclusive no âmbito do projeto em questão, com as seguintes informações: nome dos policiais cedidos, com numeração do CPF, identificados por órgão cessionário; contingente da PMDF; tempo de efetivo exercício na corporação de cada policial cedido, bem como outros documentos que possibilitem a verificação do pleno cumprimento do art. 29- A, §§2º e 3º, da Lei 11.134/2005;
iv) enviar documentos comprobatórios da observância do art. 29-A, inciso XII, da Lei 11.134/2005.
b) Comando-Geral do Corpo de Bombeiros Militar do Distrito Federal para, no prazo de quinze dias: 
i) informar se há bombeiros militares cedidos para laborarem nas escolas públicas do Distrito Federal, no âmbito do Projeto Escola de Gestão Compartilhada, e se estão sendo remunerados, total ou parcialmente, com recursos do Fundo Constitucional do Distrito Federal (FCDF) ; 
ii) em caso afirmativo, apresentar os fundamentos legais para a realização de despesas dessa natureza com recursos do FCDF, bem como informar se está ocorrendo o ressarcimento ao Fundo pelo órgão cessionário, nos termos do art. 29-A, §1º, da Lei 11.134/2005;
iii) encaminhar quadro demonstrativo da força militar cedida a diversos órgãos/entidades públicos, inclusive no âmbito do projeto em questão, com as seguintes informações: nome dos bombeiros cedidos, com numeração do CPF, identificados por órgão cessionário; contingente do CBMDF; tempo de efetivo exercício na corporação de cada militar cedido, bem como outros documentos que possibilitem a verificação do pleno cumprimento do art. 29- A, §§2º e 3º, da Lei 11.134/2005; 
iv) enviar documentos comprobatórios da observância do art. 29-A, inciso XII, da Lei 11.134/2005."
12.	Sendo assim, foram encaminhados os ofícios de diligência (peças 7, 8 e 12) , cujas respostas apresentadas foram juntadas às peças 11, 15, 23, 25 e 26.
13.	Vale mencionar que, em seu despacho, o relator registrou, na esteira da argumentação da unidade instrutiva, que a distribuição do presente processo observou a Lei 8.443/1993, o Regimento Interno do Tribunal de Contas da União (TCU) e a lista de unidades jurisdicionadas do atual biênio. Assim, afirmou não assistir razão ao representante quando requer a distribuição do processo ao Ministro Bruno Dantas, relator do TC Processo 043.927/2012-2, que trata da prestação de contas do FCDF referente ao exercício de 2011.
14.	Por fim, o relator também destacou, nos termos do Acórdão 2391/2019-TCU-Plenário, de relatoria do Ministro Augusto Nardes, que o Colegiado determinou, em caráter definitivo, o apensamento do TC Processo 033.597/2019-7 aos autos do presente TC Processo 027.765/2019-9. Aquele TC Processo 033.597/2019-7, similarmente a estes autos, versa acerca de representação encaminhada pelo Subprocurador-Geral do Ministério Público junto ao Tribunal de Contas da União (MP-TCU) , Sr. Lucas Rocha Furtado, em face de supostas ilegalidades no uso de recursos do Fundo Constitucional do Distrito Federal (FCDF) no âmbito do projeto Escola de Gestão Compartilhada.
EXAME TÉCNICO
15.	As respostas às informações requeridas em diligência ao Comando-Geral da PMDF e ao Comando-Geral do Corpo de Bombeiros Militar do Distrito Federal (CBMDF) serão analisadas em conjunto.
i) informar se há policiais militares cedidos para laborarem nas escolas públicas do Distrito Federal, no âmbito do Projeto Escola de Gestão Compartilhada e se estão sendo remunerados, total ou parcialmente, com recursos do Fundo Constitucional do Distrito Federal (FCDF) ;
ii) em caso afirmativo, apresentar os fundamentos legais para a realização de despesas dessa natureza com recursos do FCDF, bem como informar se está ocorrendo o ressarcimento ao Fundo pelo órgão cessionário, nos termos do art. 29-A, §1º, da Lei 11.134/2005; 
i) informar se há bombeiros militares cedidos para laborarem nas escolas públicas do Distrito Federal, no âmbito do Projeto Escola de Gestão Compartilhada e se estão sendo remunerados, total ou parcialmente, com recursos do Fundo Constitucional do Distrito Federal (FCDF) ;
ii) em caso afirmativo, apresentar os fundamentos legais para a realização de despesas dessa natureza com recursos do FCDF, bem como informar se está ocorrendo o ressarcimento ao Fundo pelo órgão cessionário, nos termos do art. 29-A, §1º, da Lei 11.134/2005; 
16.	Relativamente às informações solicitadas, a PMDF registrou que não há militares cedidos, não havendo, portanto, ressarcimento ao FCDF; que há policiais militares prestando apoio nas escolas públicas do DF participantes do projeto Escola de Gestão Compartilhada, os quais estão lotados no Centro de Políticas Públicas (CPP) , órgão de apoio ao Comando-Geral da PMDF; informou que a remuneração desses militares é totalmente realizada com recursos do FCDF; elencou o nome das seis escolas que, à época da resposta (13/2/2020) participavam do projeto; informou que a atuação dos militares nessas escolas tem respaldo no art. 118 da Lei 12.086/2009, a seguir transcrito (peças 11, 25 e 26) :
art. 118 Nos termos da legislação distrital, poderá o Governo do Distrito Federal manter instituições de ensino de sua rede pública de educação básica sob a orientação e supervisão do Comando da Polícia Militar do Distrito Federal e do Comando do Corpo de Bombeiros Militar do Distrito Federal, com vistas no atendimento dos dependentes de militares das Corporações e integrantes do Sistema de Segurança Pública do Distrito Federal e da população em geral.
17.	O CBMDF, na mesma linha da PMDF, informou que a orientação e supervisão de instituições de ensino da rede pública faz parte das atividades previstas no art. 118 da Lei 12.086/2009 (acima reproduzido) , o que implicaria dizer que o emprego de militares no projeto piloto não dependeria de cessão; afirmou que os militares empregados no projeto piloto estão lotados no Centro de Orientação e Supervisão do Ensino Assistencial (Cosea) , órgão da Diretoria de Ensino do CBMDF que detém competência para orientação e supervisão e instituição de ensino da rede pública do GDF (arts. 11 e 12 do Decreto 31.817/2010) ; esclarece que esses militares são da ativa e recebem seus proventos com recursos oriundos do FCDF, não havendo processos de ressarcimento de remuneração (peça 15, p. 3-4 e 6, e peça 23) .
18.	Considerando as informações apresentadas pela PMDF e pelo CBMDF no sentido de que não existem militares cedidos para o projeto, uma vez que esses militares estão lotados em órgãos da estrutura interna das mencionadas corporações, entendem-se oportunas algumas considerações acerca do instituto da cessão de servidor público. 
19.	Nos termos do caput do art. 93 da Lei 8.112/1990, o servidor poderá ser cedido para ter exercício em outro órgão ou entidade dos Poderes da União, dos estados/Distrito Federal e dos municípios. 
20.	O Decreto 9.144/2017, por sua vez, regulamenta as cessões e requisições de pessoal em que a Administração Pública Federal, direta e indireta, seja parte, e define cessão como ato autorizativo pelo qual o agente público, sem suspensão ou interrupção do vínculo funcional com a origem, passa a ter exercício fora da unidade de lotação ou da estatal empregadora. 
21.	Preliminarmente, cabe esclarecer que a Lei 8.112/1990, que dispõe sobre o regime jurídico dos servidores públicos civis da União, das autarquias e das fundações públicas federais, alcança os servidores da PMDF, PCDF e CBMDF. No julgamento da Medida Cautelar na Ação Direta de Inconstitucionalidade (ADI) 2.102-DF, o Supremo Tribunal Federal (STF) manifestou-se nos seguintes termos:
"EMENTA: Distrito Federal: serviços locais de segurança pública (Polícia Militar, Polícia Civil e Corpo de Bombeiros) : competência privativa da União para organizar e manter os organismos de segurança pública do Distrito Federal, que envolve a de legislar com exclusividade sobre a sua estrutura administrativa e o regime jurídico do seu pessoal: jurisprudência do STF consolidada no RE 241494: cautelar deferida para suspender a vigência da LD 1481/97."
22.	Posteriormente, ao apreciar o mérito da ADI 2.102-DF, o STF confirmou seu entendimento, conforme a seguir:
"EMENTA Ação direta de inconstitucionalidade. Lei Distrital nº 1.481/97. Carreira da Polícia Militar do DF. Matéria reservada à União Federal. Art. 21, XIV, CF. 1. A jurisprudência deste Supremo Tribunal Federal consolidou-se no sentido de que compete à União Federal, com exclusividade, legislar sobre o regime jurídico dos policiais militares do Distrito Federal. Precedentes: ADI nº 1.136/DF, Relator o Ministro Eros Grau, DJ 13/10/06; RE nº 241.494/DF, Relator o Ministro Octavio Gallotti, DJ de 14/11/02. 2. Inconstitucional, portanto, a Lei Distrital nº 1.481/97, que, ao cuidar dos policiais militares de administração, especialistas e músicos, indevidamente tratou do regime jurídico da Polícia Militar do Distrito Federal. 3. Ação direta julgada procedente" (grifos da instrução) .
23.	No mesmo sentido, o Ministro Walton Alencar Rodrigues, ao declarar seu voto relativo ao Acórdão 1633/2016-TCU-Plenário, destacou que esses servidores são vinculados à União para fins de regime jurídico, conforme excerto abaixo transcrito e com grifos acrescidos:
" (...) o exame em conjunto das diversas normas - constitucionais, complementares, ordinárias e regulamentares - levou-me à mesma conclusão do Ministro Moreira Alves, no julgamento do RE 241.494-1/DF, com a qual também se alinharam a Semag e o douto Procurador-Geral do TCU: os militares e policiais civis do Distrito Federal são servidores híbridos, vinculados tanto à União quanto ao Distrito Federal.
São vinculados à União para fins de regime jurídico, que é disciplinado por lei federal.
São vinculados ao Distrito Federal, para fins de comando."
24.	Por fim, vale transcrever trecho do voto do Ministro Benjamin Zymler relativo ao Acórdão 2749/2018-TCU-Plenário: "Friso que tanto a Lei 8.112/1990 como o Decreto 9.144/2017 são aplicáveis ao quadro funcional da PCDF, ainda que composto por servidores sob a tutela administrativa do governo local".
25.	Conforme se extrai da Lei 8.112/1990 e do Decreto 9.144/2017, o instituto da cessão possui como características básicas a não-suspensão ou interrupção do vínculo funcional com a origem e o exercício fora da unidade de lotação. 
26.	A não-suspensão ou interrupção do vínculo funcional com a origem encontra-se satisfeita, haja vista que os militares da PMDF e do CBMDF participantes do projeto Escola de Gestão Compartilhada continuam fazendo parte dos quadros das respectivas corporações. 
27.	Com relação ao exercício fora da unidade de lotação, vale destacar que unidade de lotação é onde o servidor está administrativamente vinculado, em virtude da sua forma de ingresso no serviço público. Por seu turno, órgão de exercício é aquele no qual o servidor está efetivamente desempenhando suas atividades.
28.	No caso concreto, embora formalmente os militares estejam lotados em unidades internas da PMDF e do CBMDF, efetivamente desempenham atividades (exercício) em unidades ligadas à Secretaria de Educação do DF. Entende-se, pois, também cumprido esse requisito para caracterizar a cessão.
29.	Desse modo, considerando a não-suspensão e não-interrupção do vínculo funcional com a origem e o exercício das atividades laborais fora das instituições, tem-se que a participação dos militares da PMDF e do CBMDF no projeto Escola de Gestão Compartilhada caracteriza-se materialmente como cessão.
30. 	O fato de a PMDF e o CBMDF alegarem não se tratar de cessão a participação de militares no projeto Escola de Gestão Compartilhada, além de constituir manobra para escapar das exigências legais e jurisprudenciais, contraria o princípio geral da prevalência da substância sobre a forma. 
31.	De fato, nada adianta a roupagem atribuída, pois a nomenclatura da ocorrência é determinada pela sua substância, pela sua essência. Assim, tem-se que, mantido o vínculo funcional, o exercício do servidor em unidade distinta da de origem trata-se, verdadeiramente, de cessão, ainda que se atribua denominação diversa.
32.	Sendo assim, entende-se adequado o endereçamento de ciência ao Comando-Geral da PMDF e ao Comando-Geral do CBMDF, com fundamento nos arts. 9º e 10 da Resolução TCU 315/2020, quanto ao exercício, pelos militares do DF, de atividades em unidades diversas das de lotação sem formalização de ato de cessão, o que afronta o previsto no art. 93 da Lei 8.112/1990 e no art. 2º do Decreto 9.144/2017. 
33.	Tanto a PMDF como o CBMDF alegam que a atuação dos militares nas escolas integrantes do projeto Escola de Gestão Compartilhada tem respaldo no art. 118 da Lei 12.086/2009, pois a orientação e supervisão de instituições de ensino da rede pública faria parte das atividades previstas no referido dispositivo legal.
34.	A mencionada Lei 12.086/2009 estabelece critérios e condições que asseguram aos militares da PMDF e do CBMDF o acesso à hierarquia das corporações, mediante promoções, de forma seletiva, gradual e sucessiva, com base nos efetivos fixados para os quadros que os integram. 
35.	O art. 118 da lei prevê que, nos termos da legislação distrital, o GDF poderá manter instituições de ensino de sua rede pública de educação básica sob a orientação e supervisão do Comando da PMDF e do CBMDF, com vistas ao atendimento dos dependentes de militares das corporações e integrantes do Sistema de Segurança Pública do Distrito Federal e da população em geral.
36.	Contudo, não foi apresentada qualquer lei regulamentando a matéria. Ademais, não é relevante para o tema tratado neste processo a natureza da atividade desempenhada pelos militares cedidos, e, sim a cessão de servidores, remunerados com recursos do Fundo Constitucional do Distrito Federal, para o exercício laboral em organizações públicas diversas das especificadas em lei. Segundo o TCU, até a superveniência da Lei federal 13.690/2018, tais cessões caracterizavam-se como irregulares. Esse foi o principal fundamento do Acórdão 1774/2017-TCU-Plenário, válido inteiramente para o período que antecedeu à referida lei.
37.	Com relação ao ressarcimento ao FCDF, pelo órgão cessionário, da remuneração dos policiais civis cedidos, o Tribunal já se manifestou sobre o tema nos autos do TC Processo 032.061/2008-1 (Acórdão 3194/2014-TCU-Plenário e 17/2016-TCU-Plenário, de relatoria do Ministro José Múcio Monteiro) e do TC Processo 043.927/2012-2 (Acórdão 1047/2014-TCU-Plenário e 1.774/2017-TCU-Plenário, de relatoria do Ministro Bruno Dantas) .
38.	A discussão da matéria travada no âmbito do TC Processo 043.927/2012-2 merece maiores considerações, pois, com a prolação do Acórdão 2749/2018-TCU-Plenário, de relatoria do Ministro Benjamin Zymler, a cessão de servidores remunerados pelo FCDF e a responsabilidade pela remuneração desses servidores foi melhor balizada, tendo em vista a superveniência da Lei 13.690/2018.
39.	O TC Processo 043.927/2012-2 cuida de processo de tomada de contas anual do FCDF, exercício 2011, julgadas mediante o Acórdão 1047/2014-TCU-Primeira Câmara, de relatoria do Ministro Valmir Campelo, abaixo parcialmente transcrito:
"1.7. determinar ao Gestor do Fundo Constitucional do Distrito Federal que informe, no próximo Relatório de Gestão, as medidas adotadas e os resultados alcançados para resolver a situação dos servidores cedidos a outros órgãos e entidades públicos, inclusive ao Governo do Distrito Federal, sem o ressarcimento da remuneração respectiva aos cofres do Fundo Constitucional do Distrito Federal, tais como a inscrição dos cessionários no Cadastro Informativo de Crédito não Quitados do Setor Público Federal (Cadin) e a suspensão do pagamento da remuneração dos servidores policiais civis cedidos, e já notificados, sem que haja o reembolso mensal da remuneração pelo órgão cessionário;
 (...) 
1.9. determinar ao Corpo de Bombeiro Militar do Distrito Federal (CBMDF) e à Polícia Militar do Distrito Federal (PMDF) que informem, no próximo Relatório de Gestão, se há servidores cedidos sem o ressarcimento, por parte do cessionário, da remuneração correspondente aos cofres do Fundo Constitucional do Distrito Federal, bem como as medidas adotadas e os resultados alcançados para solucionar a questão, se for o caso;"
40.		No curso daqueles autos, após novas informações apresentadas pelo Ministério Público da União e questionamentos da PMDF e do GDF acerca da extensão do Acórdão 1047/2014-TCU-Primeira Câmara, o Tribunal, mediante o Acórdão 1774/2017-TCU-Plenário, de relatoria do Ministro Bruno Dantas, assim se manifestou:
"9.1. com fundamento no art. 71, inciso IX, da Constituição Federal, c/c o art. 45 da Lei 8.443/1992, determinar à Polícia Militar do Distrito Federal, à Polícia Civil do Distrito Federal e ao Corpo de Bombeiros Militar do Distrito Federal que, no que se refere aos servidores de seus quadros funcionais que estejam cedidos a quaisquer órgãos e entidades dos Poderes da União, dos Estados ou do Distrito Federal e dos Municípios, bem como aos demais órgãos ou entidades não pertencentes às estruturas dos respectivos Poderes: 
9.1.1. no prazo de quinze dias, providenciem o retorno dos servidores que estejam desempenhando funções que não guardem estrita pertinência com as atividades de segurança pública do Distrito Federal; 
9.1.2. no prazo de trinta dias, providenciem o retorno dos servidores que estejam desempenhando funções que guardem estrita pertinência com as atividades de segurança pública do Distrito Federal; 
9.2. informar à Polícia Civil do Distrito Federal que a determinação supra também abrange os agentes policiais de custódia lotados e/ou em exercício em órgãos não integrantes da estrutura orgânica da corporação; 
9.3. facultar ao Distrito Federal, no prazo de trinta dias, demonstrar cabalmente a este Tribunal quais são as funções que, indubitável e excepcionalmente, não podem ser desempenhadas sem a cessão dos servidores em questão; 
9.4. informar ao Distrito Federal que o retorno do servidor, nos termos do item anterior, não implica cessação das atividades policiais exercidas, na hipótese de elas serem consideradas necessárias pelo governo daquele ente distrital e puderem ser executadas sem a cessão; 
9.5. determinar a autuação de processo para apurar, no prazo de 180 dias, os valores a serem ressarcidos pelos cessionários ao FCDF, bem como as razões pelas quais tais ressarcimentos não foram realizados, promovendo-se, se for o caso, a devida responsabilização pela mora;  
9.6. determinar à Secretaria de Controle Externo da Defesa Nacional e da Segurança Pública que autue processo de representação para avaliar o impacto do art. 21 do Regulamento para as Polícias Militares e Corpos de Bombeiros Militares (Decreto 88.777/1983) sobre os cofres do Fundo Constitucional do Distrito Federal; (...) "
41.		Por força do Acórdão 881/2018-TCU-Plenário, de relatoria do Ministro Bruno Dantas, que apreciou embargos de declaração opostos contra o Acórdão 1774/2017-TCU-Plenário, o Tribunal conheceu dos embargos de declaração para, no mérito, dar-lhes provimento parcial, integrando a decisão embargada da seguinte forma:
"9.2. afastar a necessidade de ressarcimento imediato, aos cofres do FCDF, das remunerações já pagas e daquelas que permanecerem sendo pagas aos Agentes Policiais de Custódia enquanto o Distrito Federal estiver executando a sentença proferida nos autos da ação civil pública 2015.01.1.089140-8, sem prejuízo de que esses valores sejam levantados no âmbito do processo autuado por força do item 9.5 do Acórdão 1774/2017-TCU-Plenário, para fins de ressarcimento futuro;"
42.		Ao apreciar recursos de reconsideração interpostos contra o Acórdão 1774/2017-TCU-Plenário, tendo em vista a superveniência da Lei 13.690/2018, o Tribunal exarou o Acórdão 2749/2018-TCU-Plenário, de relatoria do Ministro Benjamin Zymler:
"9.1. conhecer e dar provimento parcial aos presentes recursos de reconsideração, de modo a esclarecer que os efeitos dos itens 9.1 a 9.4 do Acórdão 1774/2017-TCU-Plenário encontram-se limitados à data de publicação da Lei 13.690/2018 (grifos acrescidos) ;
9.2. alertar o Governo do Distrito Federal para a necessidade de revisão da legitimidade das cessões de servidores de suas Forças de Segurança, haja vista as inovações introduzidas pela Lei 13.690/2018 (grifos acrescidos) ;
9.3. dar ciência desta deliberação aos recorrentes."
43.		Como se vê, inicialmente, o Tribunal, pautando-se objetivamente na legislação antecessora à Lei 13.690/2018, considerou devido o ressarcimento ao FCDF da remuneração dos servidores da PMDF, PCDF e CBMDF cedidos a quaisquer órgãos e entidades dos Poderes da União, dos estados ou do Distrito Federal e dos municípios (Acórdão 1047/2014-TCU-Primeira Câmara) .
44.	   Mediante o Acórdão 1774/2017-TCU-Plenário, o Tribunal determinou o retorno de todos os servidores cedidos, inclusive daqueles que desempenhavam funções com estrita pertinência às atividades de segurança pública, e, ainda, determinou a apuração dos valores a serem ressarcidos pelos cessionários ao Fundo. Com o Acórdão 881/2018-TCU-Plenário, o Tribunal reconheceu a temporária excepcionalidade quanto à necessidade de ressarcimento relativo à remuneração dos Agentes Policiais de Custódia.
45.		Vale destacar que a Lei 13.690/2018, ao alterar, no que interessa ao exame da matéria,  as Leis 11.134/2005 e 9.264/1996, trouxe novos contornos à cessão de policiais e bombeiros e de policiais civis do Distrito Federal, estabelecendo, entre diversas outras diretrizes, o rol de órgãos cessionários desobrigados a assumir o ônus da remuneração dos agentes cedidos, o percentual máximo de 5% do efetivo existente que poderão ser cedidos (no caso de policiais e bombeiros militares) e a observância de requisitos funcionais, como o cumprimento de estágio probatório (no caso da PCDF) ou de cinco anos de efetivo serviço na corporação de origem (no caso da PMDF) .
46.		Conforme a Lei 11.134/2005 - que dispõe de vantagem pecuniária especial devida aos militares da PMDF e CBMDF -, em seu art. 29-A, §1º, acrescido pela Lei 13.690/2018, o ônus da remuneração dos policiais e bombeiros militares cedidos será de responsabilidade do órgão cessionário, salvo quando a cessão ocorrer para órgão da União, Tribunal de Justiça do Distrito Federal e dos Territórios, órgão da Justiça Militar Distrital, Casa Militar do Distrito Federal, Vice-Governadoria do Distrito Federal, Secretaria de Estado da Segurança Pública e da Paz Social do Distrito Federal ou Defesa Civil do Distrito Federal ou órgão equivalente. A seguir, transcreve-se o artigo da Lei 11.134/2005 alterado pela Lei 13.690/2018:
"Art. 29-A São considerados no exercício de função de natureza ou interesse policial militar ou bombeiro militar os policiais militares e bombeiros militares da ativa nomeados ou designados para os seguintes órgãos:
I - Presidência e Vice-Presidência da República, para o exercício de cargo em comissão ou função de confiança;
II - Ministério ou órgão equivalente, para o exercício de cargo em comissão ou função de confiança;
III - Supremo Tribunal Federal, demais Tribunais Superiores e Conselho Nacional de Justiça, para o exercício de cargo em comissão cuja remuneração seja igual ou superior à de cargo DAS-101.4 ou equivalente;
IV - órgãos do Tribunal Regional Federal da 1º Região situados no Distrito Federal, Tribunal Regional Eleitoral do Distrito Federal, órgãos do Tribunal Regional do Trabalho da 10ª Região situados no Distrito Federal e Tribunal de Justiça do Distrito Federal e dos Territórios, para o exercício de cargo em comissão cuja remuneração seja igual ou superior à de cargo DAS-101.4 ou equivalente;
V - órgãos do Ministério Público da União situados no Distrito Federal e Conselho Nacional do Ministério Público, para o exercício de cargo em comissão ou função de confiança;
VI - órgãos do Tribunal de Contas da União situados no Distrito Federal e Tribunal de Contas do Distrito Federal, para o exercício de cargo em comissão cuja remuneração seja igual ou superior à de cargo DAS-101.4 ou equivalente;
VII - Casa Militar do Distrito Federal, para o exercício de cargo em comissão ou função de confiança;
VIII - Governadoria e Vice-Governadoria do Distrito Federal, para o exercício de cargo em comissão ou função de confiança;
IX - Secretaria de Estado da Segurança Pública e da Paz Social do Distrito Federal, para o exercício de cargo em comissão ou função de confiança;
X - Defesa Civil do Distrito Federal ou órgão equivalente;
XI - Justiça Militar do Distrito Federal; e
XII - demais órgãos da administração pública do Distrito Federal considerados estratégicos, a critério do Governador do Distrito Federal, para o exercício de cargo em comissão cuja remuneração seja igual ou superior à de cargo DAS-101.4 ou equivalente.
§ 1º O ônus da remuneração do militar cedido será de responsabilidade do órgão cessionário, salvo quando a cessão ocorrer para órgão da União, Tribunal de Justiça do Distrito Federal e dos Territórios, órgão da Justiça Militar Distrital, Casa Militar do Distrito Federal, Vice-Governadoria do Distrito Federal, Secretaria de Estado da Segurança Pública e da Paz Social do Distrito Federal ou Defesa Civil do Distrito Federal ou órgão equivalente.
§ 2º O militar distrital só poderá ser cedido após completar 5 (cinco) anos de efetivo serviço na corporação de origem.
§ 3º O número total de cessões de militares do Distrito Federal não poderá exceder 5% (cinco por cento) do efetivo existente nas respectivas corporações.
§ 4º (VETADO) ."
47.		A Lei 9.264/1996, que dispõe sobre a carreira Policial Civil do DF, acrescida do art. 12-B pela Lei 13.690/2018, elencou os órgãos para os quais os integrantes da carreira de policial civil do DF podem ser cedidos e estabeleceu a obrigatoriedade de ressarcimento ao órgão cedente do valor correspondente à remuneração do policial cedido, salvo quando a cessão ocorrer para órgão da União, Governadoria e Vice-Governadoria do Distrito Federal, ou Secretaria de Estado da Segurança Pública e da Paz Social do Distrito Federal. Abaixo, transcrição do art. 12-B da Lei 9.264/1996:
"Art. 12-B A cessão dos integrantes das carreiras de que trata esta Lei somente será autorizada para:
I - Presidência da República e Vice-Presidência da República, para o exercício de cargo em comissão ou função de confiança;
II - Ministério ou órgão equivalente, para o exercício de cargo em comissão ou função de confiança;
III - Tribunais Superiores, órgãos do Tribunal Regional Federal da 1ª Região situados no Distrito Federal, Tribunal Regional Eleitoral do Distrito Federal, órgãos do Tribunal Regional do Trabalho da 10ª Região situados no Distrito Federal e Tribunal de Justiça do Distrito Federal e dos Territórios, para o exercício de cargo em comissão cuja remuneração seja igual ou superior à de cargo DAS-101.4 ou equivalente;
IV - órgãos do Ministério Público da União situados no Distrito Federal, para o exercício de cargo em comissão cuja remuneração seja igual ou superior à de cargo DAS-101.4 ou equivalente;
V - órgãos do Tribunal de Contas da União situados no Distrito Federal e Tribunal de Contas do Distrito Federal, para o exercício de cargo em comissão cuja remuneração seja igual ou superior à de cargo DAS-101.4 ou equivalente;
VI - Governadoria e Vice-Governadoria do Distrito Federal, para o exercício de cargo em comissão;
VII - Secretaria de Estado da Segurança Pública e da Paz Social do Distrito Federal, para o exercício de cargo em comissão ou função de confiança; e
VIII - demais órgãos da administração pública do Distrito Federal considerados estratégicos, a critério do Governador do Distrito Federal, para o exercício de cargo em comissão cuja remuneração seja igual ou superior à de cargo DAS-101.4 ou equivalente.
§ 1º É vedada a cessão de servidor que não tenha cumprido o estágio probatório de que trata o art. 41 da Constituição Federal;
§ 2º É obrigatório o ressarcimento ao órgão cedente do valor correspondente à remuneração do servidor cedido, salvo quando a cessão ocorrer para órgão da União, Governadoria e Vice-Governadoria do Distrito Federal, ou Secretaria de Estado da Segurança Pública e da Paz Social do Distrito Federal;
§ 3º A cessão à Presidência e Vice-Presidência da República, ao Gabinete de Segurança Institucional da Presidência da República, ao Ministério da Justiça, ao Ministério da Segurança Pública, à Presidência do Supremo Tribunal Federal, à Presidência do Tribunal de Justiça do Distrito Federal e dos Territórios, à Governadoria e Vice-Governadoria do Distrito Federal, à Secretaria de Estado da Segurança Pública e da Paz Social do Distrito Federal e às unidades de inteligência da administração pública federal e distrital e dos Tribunais de Contas da União e do Distrito Federal é considerada de interesse policial civil, resguardados todos os direitos e vantagens da carreira policial."
48.		Portanto, diante das inovações da Lei 13.690/2018, as cessões de policiais civis e policiais e bombeiros militares do DF passaram a ser permitidas, desde que respeitadas certas condições expressamente estabelecidas, merecendo destaque, como alteração legal mais valiosa, a definição dos órgãos cessionários cujo ressarcimento ao FCDF é inexigível.
49.		Vale registrar que, com vistas ao cumprimento das determinações constantes dos subitens 9.5 e 9.6 do Acórdão 1774/2017-TCU-Plenário, de relatoria do Ministro Bruno Dantas, foram autuados, respectivamente, os processos de representação TC Processo 002.493/2018-7 e TC Processo 012.852.2018-0.
50.		O TC Processo 012.852.2018-0 foi autuado para avaliar o impacto do art. 21 do Decreto 88.777/1983, que dispõe sobre o Regulamento para as Polícias Militares e Corpos de Bombeiros Militares de todas as Unidades da Federação (R-200) , sobre os cofres do Fundo Constitucional do Distrito Federal, diante da extensa lista de órgãos cuja designação ou nomeação se caracterizava o exercício de função de natureza policial militar ou de interesse policial militar ou de bombeiro militar. E, ainda, em razão da existência de indícios de inclusões casuísticas de órgãos no rol do mencionado art. 21, uma vez que as modificações eram facilmente introduzidas, já que não passavam pela apreciação do Congresso Nacional.
51.		Por oportuno, cumpre registrar que os recentes Decretos 9.940/2019 e 10.019/2019 adicionaram outros quatro órgãos ao rol do art. 21 do Decreto 88.777/1983, entre eles "as instituições de ensino públicas do sistema estadual, distrital ou municipal de educação básica com gestão em colaboração com a Polícia Militar ou com o Corpo de Bombeiros Militar". 
52.		Mediante o Acórdão 439/2020-TCU-Plenário, de relatoria do Ministro Raimundo Carreiro, que apreciou o TC Processo 012.852.2018-0, o Tribunal decidiu:
"9.1 arquivar a presente representação, por perda de objeto, em face da superveniência da Lei 13.690/2018, por meio da qual o Poder Legislativo da União, ao incluir o art. 29-A na Lei 11.134/2005, legitimou as hipóteses em que a cessão de policiais militares e bombeiros militares do Distrito Federal para outros órgãos públicos mantém caracterizado "o exercício de função de natureza policial-militar ou de interesse policial-militar ou de bombeiro militar";
9.2 com fulcro no art. 250, inciso II, do Regimento Interno do TCU, determinar ao gestor do Fundo Constitucional do Distrito Federal e ao Governo do Distrito Federal que, no prazo de 90 dias, encaminhe ao TCU e publique no Portal da Transparência do GDF, trimestralmente, relação dos gastos com os servidores cedidos por força do art. 29-A na Lei 11.134/2005, incluído pela Lei 13.690/2018, e demais normas autorizadoras de cessões de policiais militares e bombeiros militares do Distrito Federal, registrando, no mínimo, o nome, o posto, o órgão cedente e a remuneração" (grifos da instrução) .
53.		No voto condutor do acórdão acima, o relator, alinhado com o parecer do representante do MP-TCU, registrou que a publicação da Lei 13.690/2018, ao acrescentar o art. 29-A à Lei 11.134/2005, trouxe para esfera legal parte do conteúdo do art. 21 do R-200 (Decreto 88.777/1983) , derrogando, assim, as disposições do aludido regulamento em relação aos policiais e bombeiros militares do Distrito Federal. Dessa forma, as alterações promovidas pelos Decretos 9.940/2019 e 10.019/2019 não se aplicam aos policiais e bombeiros militares do DF. 
54.		Com relação ao TC Processo 002.493/2018-7, registre-se que ainda não houve apreciação definitiva pelo Tribunal. No âmbito desse processo, foi realizada inspeção para apurar os valores a serem ressarcidos ao FCDF em razão de policiais e bombeiros do DF cedidos, as medidas adotadas em curso para obter o ressarcimento e as razões pelas quais tais ressarcimentos não foram realizados. A proposta de encaminhamento da unidade técnica foi a seguinte: 
"I - esclarecer ao Governo do Distrito Federal, à Polícia Militar, ao Corpo de Bombeiros Militar e à Polícia Civil do Distrito Federal e ao gestor do Fundo Constitucional do Distrito Federal que:
a) até a data da publicação da Lei 13.690, de 10/7/2018, a exigência de ressarcimento de valores ao Fundo Constitucional do Distrito Federal em face das cessões de policiais militares e civis e bombeiros militares do Distrito Federal a órgãos/entidades públicos recai indistintamente sobre todos os órgãos e entidades da Administração Pública, tendo como termo inicial o ano de 2003 (grifos acrescidos) ; 
b) após a publicação da Lei 13.690, de 10/7/2018, excetua-se a exigência de ressarcimento apenas em relação às cessionárias indicadas no art. 29-A, §1º, da Lei 11.134/2005 e no art. 12-B, §2º, da Lei 9.264/1996 (grifos acrescidos) ;
 (...) 
II - determinar, com fundamento no art. 251 do Regimento Interno do Tribunal de Contas da União, ao Governo do Distrito Federal, à Casa Militar da Governadoria do Distrito Federal, à Polícia Civil, à Polícia Militar e ao Corpo de Bombeiros Militar do Distrito Federal que: 
a) procedam à inscrição dos cessionários em débito com o Fundo Constitucional do Distrito Federal no Cadastro Informativo de Crédito não Quitados do Setor Público Federal (Cadin) , bem como suspendam o pagamento de policiais civis e militares e de bombeiros militares do Distrito Federal cedidos, e já notificados, sem que tenham ocorrido os correspondentes ressarcimentos ao Fundo Constitucional do Distrito Federal; e
b) informem, no prazo de até sessenta dias, sobre o cumprimento das determinações acima ou, conforme o caso, sobre as medidas implementadas para dar-lhes atendimento;
III- com fundamento no art. 8º, §4º, da Resolução TCU 234/2010 e no art. 45 da Lei 8.443/1992, determinar à Secretaria-Geral de Controle Externo (Segecex/TCU) que, no tocante à elaboração do relatório de gestão das Polícias Militar e Civil e do Corpo de Bombeiros Militar do  Distrito Federal, em complemento aos itens 1.7.3 do Acórdão 193/2018-TCU-Segunda Câmara, 1.7.1 do Acórdão 194/2018-TCU-Segunda Câmara e 1.7.2 do Acórdão 9942/2017-TCU-Segunda Câmara, respectivamente, incorpore nas orientações estabelecidas no Sistema de Prestação de Contas (e-Contas) a exigência de prestação das informações abaixo consolidadas, referentes a policiais e bombeiros militares do Distrito Federal cedidos a órgãos e entidades públicos diversos:
a) nos casos em que é obrigatório o ressarcimento ao FCDF (PMDF, PCDF e CBMDF) [na instrução original, as informações abaixo estão apresentadas sob a forma de tabela a ser preenchida pelas unidades jurisdicionadas]:
	- nome do servidor;
	- cinco últimos números do CPF;
	- unidade de lotação e função/cargo ocupado antes da cessão;
  - tempo de efetivo exercício na corporação de origem (art. 29-A, §2º, da Lei 11.134/2005, no caso da PMDF e CBMDF; e art. 12-B, §1º, da Lei 9264/1996, no caso da PCDF) ;
	- órgão/entidade cessionária;
	- data da cessão;
	- função desempenhada no órgão cessionário;
	- data de retorno ao órgão de origem;
	- valor devido ao FCDF referente a exercícios  anteriores (A) ;
  - valor devido no exercício, inclusive os quitados no próprio exercício (B) ;
	- valor devido total  (C=A+B) ;
	- valor total ressarcido no exercício (D) ;
	- saldo devedor no último dia do exercício (E=C-D) ;
b) nos casos em que não é exigível o ressarcimento ao FCDF (PMDF, CBMDF e PCDF, art. 29-A, §1º, da Lei 11.134/2005 e art. 12-B, §2º, da Lei 9.264/1996) [na instrução original, as informações abaixo estão apresentadas sob a forma de tabela a ser preenchida pelas unidades jurisdicionadas]:
	- nome do servidor;
	- cinco últimos números do CPF;
	- unidade de lotação e função/cargo ocupado no órgão de origem;
	- órgão/entidade cessionária;
  - tempo de efetivo exercício na corporação de origem (art. 29-A, §2º, da Lei 11.134/2005, no caso da PMDF e CBMDF; e art. 12-B, §1º, da Lei 9264/1996, no caso da PCDF) ;
	- função desempenhada no órgão cessionário;
	- data da cessão;
	- data de retorno ao órgão de origem;
c) em relação à PMDF, ao CBMDF e à PCDF, sendo exigíveis ou não o ressarcimento [na instrução original, as informações abaixo estão apresentadas sob a forma de tabela a ser preenchida pelas unidades jurisdicionadas]:
- efetivo da corporação (A) [em 30 de junho e 31 de dezembro];
- total de cedidos a órgãos/entidades públicos (B) [em 30 de junho e 31 de dezembro];
- percentual das cessões em relação a efetivo da corporação (C) = (B) / (A) X100 [em 30 de junho e 31 de dezembro]."
55.		Diante do acima exposto, tem-se que o art. 29-A da Lei 11.134/2005 estabeleceu as condições para cessão de policiais militares e bombeiros militares do DF, bem como os órgãos cessionários responsáveis pela remuneração dos militares cedidos. Portanto, considerando que as instituições de ensino integrantes do projeto Escola de Gestão Compartilhada não constam dos órgãos mencionados no art. 29-A, § 1º, da Lei 11.134/2005, entende-se que a remuneração dos policiais e bombeiros militares do DF que desempenham atividades nessas unidades de ensino, cujo exercício em órgão diverso das instituições militares materialmente caracterizam-se como cessão, deve ser reembolsada ao Fundo Constitucional do Distrito Federal. 
56.		Sendo assim, com fulcro no art. 251 do RI/TCU, deve ser determinado ao gestor do Fundo Constitucional do Distrito Federal, ao Governo do Distrito Federal, à Polícia Militar do Distrito Federal e ao Corpo de Bombeiros do Distrito Federal que adotem providências para obter o ressarcimento da remuneração dos policiais e bombeiros militares designados ou nomeados para o projeto Escola de Gestão Compartilhada ao FCDF.
iii) encaminhar quadro demonstrativo da força policial cedida a diversos órgãos/entidades públicos, inclusive no âmbito do projeto em questão, com as seguintes informações: nome dos policiais e bombeiros cedidos, com numeração do CPF, identificados por órgão cessionário; contingentes da PMDF e do CBMDF; tempo de efetivo exercício na corporação de cada militar (policial e bombeiro) cedido, bem como outros documentos que possibilitem a verificação do pleno cumprimento do art. 29- A, §§2º e 3º, da Lei 11.134/2005
57.	Com relação às informações acima, oportuno registrar que houve necessidade de nova diligência em substituição à anteriormente transcrita (trocando o termo "cedida" por "prestando apoio/atuando", peça 16) , dado que a PMDF e o CBMDF informaram não haver servidores cedidos para laborarem em escolas públicas do DF no âmbito do projeto Escola de Gestão Compartilhada (peça 16) . Após alterada a redação do texto da diligência, o CBMDF ratificou as informações anteriormente encaminhadas (peça 23) , já a PMDF enviou, desta feita, a totalidade das informações solicitadas (peças 25-26) .
58.		A PMDF informou, em 20/11/2019, que seu efetivo total era de 10.863 policiais. Encaminhou quadro demonstrativo contendo as informações solicitadas de seus militares cedidos a diversos órgãos/entidades públicos, inclusive para o projeto Escola de Gestão Compartilhada (peças 11, 25 e 26) .
59.		O CBMDF destacou que, em 26/11/2019, seu efetivo era de 5.769; informou haver 162 cessões, sendo cinco delas à disposição da Força Nacional de Segurança Pública, contudo, não considerou, nesse quantitativo, os trinta militares à disposição do projeto Escola de Gestão Compartilhada, uma vez que, conforme explicado pelo órgão, encontrar-se-iam lotados na estrutura interna do CBMDF (peças 15 e 23) .
60.		Consoante previsto no art. 29-A, §§2º e 3º, da Lei 11.134/2005, o militar distrital somente poderá ser cedido após cinco anos de efetivo serviço na corporação de origem e o número total de cessões não poderá exceder 5% de seu efetivo. 
61.		Relativamente às informações encaminhadas pela PMDF, constatou-se, após análise das planilhas, que, à época da resposta, encontravam-se cedidos a outros órgãos/entidades e para o projeto Escola de Gestão Compartilhada 347 e 112 militares, respectivamente, totalizando 459 militares cedidos, portanto, dentro de limite de 5% do efetivo da corporação (máximo legalmente permitido: 5% de 10.863, ou seja, 543 policiais militares) . 
62.		Em relação aos policiais militares cedidos a outros órgãos/entidades, presume-se que o tempo de efetivo serviço informado tenha como unidade de medida "anos", tendo em vista o disposto no Anexo I da Lei 12.086/2009, que define o interstício exigido para cada posto ou graduação. A mencionada lei estabelece critérios e condições que asseguram aos militares da PMDF e do CBMDF o acesso à hierarquia das corporações, mediante promoções. Assim, tendo em vista o posto/graduação correspondente a cada militar informado na listagem da peça 11, também pode ser considerada atendida a exigência de cinco anos de efetivo serviço na corporação de origem (peça 11, p. 2-13 e peça 26) . 
63.		Quanto aos militares participantes do projeto Escola de Gestão Compartilhada, cabe registrar que a PMDF não encaminhou todas as informações igualmente solicitadas, como a numeração do CPF e o tempo de efetivo exercício na corporação (peça 26) . Contudo, a partir do posto/graduação informado de cada policial militar e o teor do Anexo I da Lei 12.086/2009, pode-se considerar como atendido o requisito de cinco anos de efetivo exercício. 
64.		Em relação aos bombeiros militares, o CBMDF apresentou todos os elementos solicitados, os quais demonstram atendimento das exigências previstas nos §§2º e 3º do art. 29-A da Lei 11.134/2005. Segundo o CBMDF, em 26/11/2019, 162 bombeiros militares estavam cedidos para outros órgãos/entidades e trinta bombeiros militares estavam à disposição do projeto Escola de Gestão Compartilhada, perfazendo 192 bombeiros militares cedidos, inferior ao limite de 5% do efetivo (máximo legalmente permitido: 5% de 5.769, ou seja, 288 bombeiros) . As informações apresentadas demonstraram que também foi atendido o requisito de cinco anos de efetivo serviço na corporação de origem (peça 15, p. 8 e 10-14, e peça 23, p. 8 e 10-14) ) 
	iv) enviar documentos comprobatórios da observância do art. 29-A, inciso XII, da Lei 11.134/2005.
65.		Com relação à comprovação da observância do art. 29-A, inciso XII, da Lei 11.134/2005, a PMDF nada informou (peças 11, 25 e 26) . O CBMDF considerou prejudicado seu atendimento, pois, na sua ótica, não houve cessão de militares para o mencionado projeto (peça 15, p. 4) .
66.		Oportuno relembrar que o art. 29-A da Lei 11.134/2005 dispõe que são considerados no exercício de função de natureza ou interesse policial militar ou bombeiro militar os policiais militares e bombeiros militares da ativa nomeados ou designados para os órgãos ali listados.
67.		A atividade desempenhada pelos militares nas instituições de ensino do projeto Escola de Gestão Compartilhada não é considerada de natureza ou interesse policial ou bombeiro militar, pois instituições de ensino não foram contempladas na lista do mencionado dispositivo legal, tampouco foram consideradas como órgãos estratégicos da administração pública do Distrito Federal, nos termos do inciso XII do art. 29-A da Lei 11.134/2005. Aliás, mesmo que assim consideradas, a remuneração dos militares eventualmente nomeados ou designados para o projeto Escola de Gestão Compartilhada deverá ser restituída ao FCDF, já que não consta das exceções previstas no §1º do art. 29-A da Lei 11.134/2005.
68.		Ainda com relação aos órgãos considerados estratégicos, cumpre destacar que o inciso XII do apontado dispositivo legal exige que a nomeação ou designação seja para cargo em comissão com remuneração igual ou superior à de cargo DAS-101.4 ou equivalente.
69.		Quanto ao pedido formulado pelo representante para que, no mérito, confirmadas as irregularidades apontadas - destinação indevida de recursos da Secretaria de Segurança Pública para pagamento de servidor em atuação na unidade escolar e desvio de função de militares, a ensejar restituição ao Fundo Constitucional - sejam tomadas providências para que os recursos públicos da Secretaria de Segurança Pública e do Fundo Constitucional sejam aplicados de forma escorreita, com respeito ao art. 1º da Lei 10.633/2002 e ao art. 29-A da Lei 11.134/2005 (peça 1, p. 18-19) , convém registrar que a Secretaria de Segurança Pública do Distrito Federal não se insere no rol de instituições mantidas pelo FCDF, tampouco no rol de jurisdicionados do TCU. 
70.		O tema, inclusive, foi avaliado pelo Tribunal de Contas de União nos autos do TC Processo 019.033/2010-9, processo de tomada de contas especial instaurada para apurar fatos relacionados ao repasse de recursos do FCDF para custeio de despesas da Secretaria de Segurança Pública e Defesa Social DF e da Fundação do Amparo ao Trabalhador Preso do DF, nos exercícios de 2004 a 2007, sem amparo constitucional e/ou legal. 
71.	         Em uma primeira deliberação, o Tribunal rejeitou as alegações de defesa do Governo do Distrito Federal e concedeu novo e improrrogável prazo para o recolhimento do débito. Posteriormente, em sede recursal, julgou regulares com ressalva as contas do Distrito Federal, dando-lhe quitação, sem, contudo, afastar a irregularidade.
72.		Por oportuno, cabe registrar que o Subprocurador-Geral do MP-TCU, Sr. Lucas Rocha Furtado, também em face de supostas ilegalidades no uso de recursos do FCDF no âmbito do projeto Escola de Gestão Compartilhada, encaminhou representação ao Tribunal solicitando a verificação da regularidade da utilização de policiais militares e bombeiros militares do Distrito Federal, no âmbito do mencionado projeto, com utilização de recursos do FCDF. E, ainda, que fosse adotada a medida cautelar solicitada.
73.		Mediante o Acórdão 2391/2019-TCU-Plenário, de relatoria do Ministro Augusto Nardes, o Tribunal conheceu a representação acima, que deu origem ao processo TC Processo 033.597/2019-7, indeferiu a medida cautelar formulada e promoveu o seu apensamento aos presentes autos em caráter definitivo.
74.		Naqueles autos, segundo o representante, o GDF, mediante Portaria Conjunta 1/2019, implementou projeto Escola de Gestão Compartilhada prevendo a participação de policiais militares do DF na gestão de escolas públicas. 
75.		Acrescentou que tais policiais estariam sendo remunerados com recursos do FCDF para a realização de atividades estranhas às de segurança pública em desacordo com as finalidades do fundo previstas na Constituição Federal, na Lei 10.633/2002 e no Acórdão 1774/2017-TCU-Plenário.
76.		Para o subscritor, o projeto utiliza as forças militares do Distrito Federal em funções não aderentes à área de segurança pública, desvirtuando a vinculação dos recursos do FCDF, estritamente destinados à organização e à manutenção da PMDF e do CBMDF.
77.		Considerando que as supostas ilegalidades acima sintetizadas guardam semelhança com o objeto destes autos, entende-se que sua proposta de mérito deverá estar em consonância com o mérito desta representação. 
CONCLUSÃO
78.		O documento constante da peça 1, conforme despacho à peça 6, foi conhecido como representação, por preencher os requisitos previstos nos arts. 235 e 237, inciso III, do RI/TCU. 
79.		No que tange ao requerimento de medida cautelar, o pedido foi indeferido pelo relator, por não estarem presentes os pressupostos necessários para a adoção dessa medida.
80.		Da análise realizada na seção exame técnico, conclui-se pela procedência desta representação, já conhecida pelo Tribunal, bem como da representação objeto do TC Processo 033.597/2019-7, apensado aos presentes autos, considerando-se necessário, ainda: 
	a) dar ciência à PMDF e ao CBMDF, com fundamento no art. 9º e 10 da Resolução TCU 315/2020, sobre o exercício de atividades laborais fora das instituições de vinculação funcional sem a devida formalização de ato de cessão, identificada no âmbito do projeto Escola de Gestão Compartilhada de que trata a Portaria Conjunta 1, de 31 de janeiro de 2019, o que afronta o disposto no art. 93 da Lei 8.112/1990 e no art. 2º do Decreto 9.144/2017 (item 32) ; e
		b) determinar, com fulcro no art. 251 do RI/TCU, ao gestor do Fundo Constitucional do Distrito Federal, ao Governo do Distrito Federal, à Polícia Militar do Distrito Federal e ao Corpo de Bombeiros do Distrito Federal para que adotem as providências necessárias ao ressarcimento, aos cofres do FCDF, dos valores correspondentes à remuneração dos policiais e bombeiros militares designados ou nomeados para o projeto Escola de Gestão Compartilhada, implementado pela Portaria Conjunta 1/2019, das Secretarias de Estado de Educação e de Segurança Pública, um vez que não consta das exceções enumeradas no art. 29-A, §1º, da Lei 11.134/2005 (item 55) .
		INFORMAÇÕES ADICIONAIS	
81.		Por força do subitem 9.3 do Acórdão 85/2020-TCU-Plenário, de relatoria do Ministro Bruno Dantas (peça 20) , que apreciou Solicitação do Congresso Nacional acerca de informações sobre o resultado de auditorias e outros trabalhos realizados nos últimos cincos anos no Fundo Constitucional do Distrito Federal, deverá ser encaminhada ao Presidente da Câmara dos Deputados, após sua apreciação, cópia integral destes autos. 
PROPOSTA DE ENCAMINHAMENTO
82.		Ante todo o exposto, submetem-se os autos à consideração superior, propondo: 
	a) conhecer da presente representação, satisfeitos os requisitos de admissibilidade previstos nos arts. 235 e 237, inciso III, do Regimento Interno do Tribunal de Contas da União e no art. 103, §1º, da Resolução - TCU 259/2014, para, no mérito, considerá-la procedente;
	b) indeferir o requerimento de medida cautelar formulado pelo representante, tendo em vista a inexistência dos pressupostos necessários para adoção da referida medida; 
	c) considerar procedente a representação objeto do processo apenso, TC Processo 033.597/2019-7, Acórdão 2391/2019-TCU-Plenário, de relatoria do Ministro Augusto Nardes; 
	d) determinar, com fulcro no art. 251 do Regimento Interno do Tribunal de Contas da União,  ao gestor do  Fundo Constitucional do Distrito Federal, ao Governo do Distrito Federal, à Polícia Militar do Distrito Federal e ao Corpo de Bombeiros Militar do Distrito Federal que, no prazo de até 180 dias, adotem providências com vistas ao ressarcimento, aos cofres do Fundo Constitucional do Distrito Federal, da remuneração dos policiais e bombeiros militares designados ou nomeados para o projeto Escola de Gestão Compartilhada, implementado pela Portaria Conjunta 1/2019, das Secretarias de Educação e de Segurança Pública do Distrito Federal, um vez que não consta das exceções previstas no art. 29-A, §1º, da Lei 11.134/2005; 	
	 e) dar ciência à Polícia Militar do Distrito Federal e ao Corpo de Bombeiros Militar do Distrito Federal, com fundamento no art. 7º da Resolução TCU 265/2014, sobre o exercício de atividades laborais fora das instituições de vinculação funcional sem a devida formalização de ato de cessão, identificada no âmbito do projeto Escola de Gestão Compartilhada (Portaria Conjunta 1, de 31 de janeiro de 2019) , o que afronta o disposto no art. 93 da Lei 8.112/1990 e no art. 2º do  Decreto 9.144/2017, com vistas à adoção de providências internas que previnam a ocorrência de outras semelhantes;
	f) em cumprimento ao subitem 9.3 do Acórdão 85/2020-TCU-Plenário, de relatoria do Ministro Bruno Dantas, encaminhar cópia integral destes autos ao Presidente da Câmara dos Deputados; 
	g) determinar à Secretaria de Controle Externo da Defesa Nacional e da Segurança Pública que monitore o cumprimento da medida acima determinada;
	h) dar ciência do acórdão que será proferido ao representante, ao Governo do Distrito Federal, ao Comando-Geral da Polícia Militar do Distrito Federal, ao Comando-Geral do Corpo de Bombeiros Militar do Distrito Federal, ao Gestor do Fundo Constitucional do Distrito Federal e ao Subprocurador-Geral do Ministério Público junto ao Tribunal de Contas da União; e
	i) arquivar os presentes autos, nos termos do art. 169, inciso V, c/c o art. 250, inciso I, do Regimento Interno do TCU.
          	Parecer da Diretora da 3ª DT/SecexDefesa (endossado pelo titular da unidade técnica) 
2.	Referido projeto foi originalmente normatizado pela hoje revogada Portaria Conjunta 1, de 31/1/2019, emitida pelas Secretarias de Estado de Educação (SEEDF) e de Segurança Pública do Distrito Federal (SSP/DF) , que dispunha sobre a implantação do projeto piloto Escola de Gestão Compartilhada, com previsão de transformação de quatro unidades específicas de ensino da rede pública do DF em Colégios da Polícia Militar do DF. 
3.	O projeto teve como fundamento a Lei federal 12.086/2009, que dispõe sobre os militares da Polícia Militar do DF (PMDF) e do Corpo de Bombeiros Militar do DF (CBMDF) , a qual prevê, em seu art. 118:
"Art. 118.  Nos termos da legislação distrital, poderá o Governo do Distrito Federal manter instituições de ensino de sua rede pública de educação básica sob a orientação e supervisão do Comando da Polícia Militar do Distrito Federal e do Comando do Corpo de Bombeiros Militar do Distrito Federal, com vistas no atendimento dos dependentes de militares das Corporações e integrantes do Sistema de Segurança Pública do Distrito Federal e da população em geral."
4.	Os recursos orçamentários e financeiros destinados ao gerenciamento das instituições de ensino continuariam a cargo da Secretaria de Estado de Educação. As funções comissionadas relativas à gestão disciplinar cidadã, por seu turno, seriam custeadas pela Secretaria de Estado de Segurança Pública.
5.	Tratou a Portaria 1/2019, portanto, de um esforço inicial empreendido para testar a viabilidade desse novo modelo a partir de quatro unidades de ensino.
6.	Atualmente, vige a Portaria Conjunta 9, de 12/9/2019, que, ao tempo em que revogou a Portaria 1, de 31/1/2019, instituiu as Escolas de Gestão Compartilhada, que, a partir daí, passaram a ser denominadas Colégios Cívico-Militares do Distrito Federal. 
7.	Nos termos da portaria corrente, trata-se de unidades escolares da rede pública de ensino do Distrito Federal, de ensino fundamental e médio, por intermédio das quais ações conjuntas serão realizadas, entre a SEEDF e a SSP/DF, a fim de proporcionar educação de qualidade, bem como construir estratégias voltadas à segurança comunitária e ao enfrentamento da violência no ambiente escolar, para promoção de uma cultura de paz e o pleno exercício da cidadania.
8.	Os objetivos das Escolas de Gestão Compartilhada são:
"I- aumentar as taxas de aprovação dos estudantes na Rede Pública de Ensino do Distrito Federal, assim como no acesso a Instituições de Ensino Superior (IEs) , bem como proporcionar maior inserção desses estudantes no mundo do trabalho;
II-reduzir as taxas de reprovação, abandono e evasão escolar dos estudantes na Rede Pública de Ensino do Distrito Federal;
III- alcançar e superar as metas estabelecidas, nas Unidades Escolares, para o Índice de Desenvolvimento da Educação Básica (Ideb) ;
IV- facilitar a construção de valores cívicos e patrióticos aos estudantes das unidades de ensino;
V- aumentar a disciplina e o respeito hierárquico;
VI- formar os discentes com o escopo de prepará-los para o exercício da plena cidadania, conscientes de seus deveres e direitos, em respeito às garantias previstas no art. 53 do Estatuto da Criança e do Adolescente e nos arts. 32 e 35 da Lei 9.394/1996, que estabelece diretrizes e bases da educação em âmbito nacional.
VII- obter avanços nos parâmetros de segurança pública cidadã na comunidade escolar, por meio da participação integrada da sociedade e dos órgãos públicos, como ferramenta transformadora da gestão do ensino; e
VIII- reduzir o índice de criminalidade no âmbito escolar, bem como na região onde a escola esteja situada."
9.	A gestão estratégica está sob a responsabilidade conjunta da SEEDF e da SSP/DF. A gestão disciplinar cidadã, coordenada pela SSP/DF, é executada por meio da PMDF e do CBMDF. Por fim, a gestão pedagógica é atribuição da SEEDF.
10.	A portaria também especifica as nove unidades de ensino do Distrito Federal que atualmente participam do projeto, tendo as quatro primeiras sido introduzidas no âmbito do projeto piloto:
      a) Centro Educacional 03 de Sobradinho;
      b) Centro Educacional 308 do Recanto das Emas;
                  c) Centro Educacional 01 da Estrutural;
                  d) Centro Educacional 07 da Ceilândia;
e) Centro Educacional Condomínio Estância III de Planaltina;
f) Centro Educacional 01 do Itapoã;
g) Centro de Ensino Fundamental 19 de Taguatinga;
h) Centro de Ensino Fundamental 01 do Núcleo Bandeirante; e
i) Centro de Ensino Fundamental 407 de Samambaia.
11.	Regula, ainda, que as unidades escolares que desejarem aderir ao modelo poderão realizar audiências públicas, de caráter consultivo. Serão indicadas para integrarem o projeto com base, entre outros elementos, no Indicador de Vulnerabilidade Escolar (IVE) , com vistas a atender critérios de vulnerabilidades sociais, índices de criminalidade, de desenvolvimento humano e da educação básica.
12.	Estatui que "o emprego e a cessão dos militares da PMDF e da CBMDF para atuarem nos Colégios Cívico-Militares do Distrito Federal devem observar os requisitos previstos em norma específica"  (não grifado no original) .
13.	A norma possibilita sejam também selecionados militares inativos das Forças Armadas e servidores inativos da Segurança Pública para desempenhar funções de monitores ou instrutores da gestão disciplinar-cidadã, sob a coordenação da PMDF e da CBMDF.
14.	      Expostas as principais características do projeto, realço, primeiramente, estar de acordo com a conclusão apresentada na instrução anterior (§§18-32) no ponto em que afirma tratar-se efetivamente de cessão de pessoal a designação de policiais e bombeiros militares do DF para o exercício de atividades em unidades escolares ligadas à SEEDF, ainda que esses profissionais estejam lotados em unidades internas às respectivas corporações. 
15.	      A cessão de militares distritais está hoje regulada pelo art. 29-A da Lei 11.134/2005, com a redação dada pela Lei 13.690/2018, que, em seus parágrafos, dispõe:
"§1º O ônus da remuneração do militar cedido será de responsabilidade do órgão cessionário, salvo quando a cessão ocorrer para órgão da União, Tribunal de Justiça do Distrito Federal e dos Territórios, órgão da Justiça Militar Distrital, Casa Militar do Distrito Federal, Vice-Governadoria do Distrito Federal, Secretaria de Estado da Segurança Pública e da Paz Social do Distrito Federal ou Defesa Civil do Distrito Federal ou órgão equivalente. 
§ 2º O militar distrital só poderá ser cedido após completar 5 (cinco) anos de efetivo serviço na corporação de origem. 
§ 3º O número total de cessões de militares do Distrito Federal não poderá exceder 5% (cinco por cento) do efetivo existente nas respectivas corporações."
16.	      Segundo declarado pelas instituições, o percentual de 5%, pelo menos em novembro de 2019, estaria sendo atendido pela PM e pelo CB (§§58-64 da instrução anterior) , conforme resumo seguinte:
	  CORPORAÇÃO
	efetivo total
 (a) 
	número máximo de cessões legalmente permitidas (5%) de (a) 
	número de cedidos a órgãos diversos (exceto para o projeto EGC) 
 (b) 
	número de cedidos para o projeto EGC
 (c) 
	número total de militares cedidos
 (d) = (b) + (c) 
	percentual de cedidos em relação ao efetivo total
 (e) = (d) / (a) 

	PMDF (peças 11, 25 e 26) 
	10.863
	543
	347
	112
	459
	4,2%

	CBMDF
 (peças 15 e 23) 
	5.769
	288
	1571
	30
	187
	3,2%

1 Embora o CBMDF tenha informado 162, cinco deles estariam à disposição da Força Nacional de Segurança Pública, que, efetivamente, não se trata de cessão, mas de cooperação federativa, conforme Lei 11.473/2007.
17.	Consoante também demostrado pelos dois órgãos militares, estaria igualmente atendida a condicionante imposta no §2º do referido art. 29-A, que estabelece que o militar distrital só poderá ser cedido após completar cinco anos de efetivo serviço na corporação de origem (§§58-64 da instrução anterior) .
18.	Portanto, em novembro de 2019, os requisitos estariam obedecidos. Eram, respectivamente, 112 e trinta os policiais e bombeiros militares alocados no projeto, totalizando 142.
19.       Veja que o projeto começou como piloto, contemplando quatro escolas, e hoje já comporta nove, com possibilidade concreta de extensão de maior magnitude, dado que, nos termos do art. 20 da Portaria 9/2019, observados certos requisitos, outros colégios públicos poderão ser incluídos no projeto mediante ato conjunto dos Secretários de Estado de Educação e de Segurança Pública do Distrito Federal.
20.	      Embora não constitua objetivo deste processo discutir o mérito do projeto, é preciso refletir sobre um possível cenário de expansão desse modelo. Nessa situação, quantos policiais e bombeiros mais poderão ser afastados da atividade-fim para ações educacionais? Qual o impacto disso sobre a segurança da população do DF? Daí a importância de observar as balizas da Lei 11.134/2005.
21. 	Quanto ao ônus da remuneração do militar cedido, apesar de a Secretaria de Educação não integrar o rol de cessionários desobrigados a ressarcir os cofres do FCDF (art. 29-A, §1º) , não se afigura racional exigência dessa natureza, uma vez que o art. 1º da Lei de instituição do FCDF, Lei 10.633/2002, dispõe que o FCDF também tem por finalidade assistir financeiramente o DF na execução de serviços de educação do DF, in verbis:
"Art. 1º Fica instituído o Fundo Constitucional do Distrito Federal - FCDF, de natureza contábil, com a finalidade de prover os recursos necessários à organização e manutenção da polícia civil, da polícia militar e do corpo de bombeiros militar do Distrito Federal, bem como assistência financeira para execução de serviços públicos de saúde e educação, conforme disposto no inciso XIV do art. 21 da Constituição Federal." (não negritado no original) 
22.	      Entretanto, é imprescindível anotar, conforme já pacificado pelo Poder Judiciário e pelo Tribunal de Contas da União, que as despesas correspondentes às funções comissionadas instituídas por norma distrital deverão correr à conta do DF. 
23.	Lembrar desse ponto se justifica porque, na portaria inaugural, havia artigo orientando explicitamente que as funções comissionadas relativas à gestão disciplinar cidadã seriam custeadas pela Secretaria de Estado de Segurança Pública, dispositivo não reproduzido na norma atualmente vigente.
24.	Ante o exposto, proponho que o Tribunal considere a representação improcedente, mas que enderece alertas sobre os requisitos que deverão ser necessariamente observados quando da indicação de militares para laborarem no projeto em questão e, ainda, que expeça ciência em razão da informalidade verificada nos atos de cessão de militares distritais.
25.	Dessa forma, uma vez atendida a Resolução TCU 315/2020, submeto os autos à consideração superior, propondo:
	      a. conhecer da presente representação, satisfeitos os requisitos de admissibilidade previstos nos arts. 235 e 237, inciso III, do Regimento Interno do Tribunal de Contas da União, para, no mérito, considerá-la improcedente;
	      b. considerar também improcedente a representação do processo apenso, TC Processo 033.597/2019-7, já conhecida pelo Acórdão 2391/2019-TCU-Plenário, de relatoria do Ministro Augusto Nardes;
	c. dar ciência à Polícia Militar do Distrito Federal e ao Corpo de Bombeiros Militar do Distrito Federal, com fundamento nos arts. 9º e 10 da Resolução TCU 315/2020, sobre o exercício de atividades laborais fora das instituições de vinculação funcional sem a devida formalização do ato de cessão, identificada no projeto Escola de Gestão Compartilhada, o que afronta o disposto no art. 93 da Lei 8.112/1990 e no art. 2º do Decreto 9.144/2017, com vistas à adoção de providências internas que previnam a ocorrência de outras semelhantes;
      d. alertar o Distrito Federal, a Polícia Militar do Distrito Federal, o Corpo de Bombeiros Militar do Distrito Federal e o gestor do Fundo Constitucional do Distrito Federal que, em relação ao Projeto Escola de Gestão Compartilhada, instituído pela Portaria Conjunta 1/2019, revogada pela Portaria Conjunta 9/2019, ambas emitidas pelas Secretarias de Estado de Educação e de Segurança Pública do Distrito Federal:
                  d.1. a cessão/designação de militares do Distrito Federal para laborarem no projeto sujeita-se às restrições impostas no art. 29-A, §§2º e 3º, da Lei 11.134/2005;
                 d.2. a utilização de recursos do Fundo Constitucional do Distrito Federal para a realização de pagamentos de funções comissionadas criadas por leis distritais é ilegal; 
      e. em cumprimento ao subitem 9.3 do Acórdão 85/2020-TCU-Plenário, de relatoria do Ministro Bruno Dantas, encaminhar cópia integral destes autos e do TC Processo 033.597/2019-7 ao Presidente da Câmara dos Deputados (referência: Solicitação de Informação ao TCU nº 7/2019, de autoria da Deputada Paula Belmonte) ;
      f. dar ciência do acórdão ao deputado distrital Leandro Grass, ao Distrito Federal, à Polícia Militar do Distrito Federal, ao Corpo de Bombeiros Militar do Distrito Federal, ao Gestor do Fundo Constitucional do Distrito Federal e ao Subprocurador-Geral do Ministério Público junto ao Tribunal de Contas da União Lucas Rocha Furtado; e
      g. encerrar os presentes autos, nos termos do art. 169, inciso V, do Regimento Interno do Tribunal de Contas da União.
	Parecer do MPTCU
Apensado a estes autos, em cumprimento ao que decidiu o Tribunal mediante o Acórdão 2391/2019-TCU-Plenário, segue o TC-Processo 033.597/2019-7, que cuida de representação de minha lavra versando sobre a mesma matéria.
A Secex/Defesa apresenta divergentes propostas de encaminhamento. A auditora encarregada da instrução do feito propõe, em essência, que o Tribunal conheça desta representação, bem como a tratada no aludido TC-Processo 033.597/2019-7, para, quanto aos seus méritos, considerá-las procedentes, determinando-se ao gestor do FCDF, ao governo do DF, à Polícia Militar do Distrito Federal - PMDF e ao Corpo de Bombeiros Militar do Distrito Federal - CBMDF que, no prazo de até 180 dias, adotem providências com vistas ao ressarcimento, aos cofres do referido fundo, das quantias despendidas com a remuneração dos policiais e bombeiros militares designados ou nomeados para o projeto Escola de Gestão Compartilhada, e dando-se ciência à PMDF e ao CBMDF sobre a ocorrência, identificada no âmbito do projeto Escola de Gestão Compartilhada, de exercício de atividades laborais fora das instituições de vinculação funcional sem a devida formalização de ato de cessão (página 16 da peça 27) . A diretora, com o endosso do titular daquela unidade técnica, pugna, em substância, por que o Tribunal conheça desta representação, bem como a tratada no aludido TC-Processo 033.597/2019-7, para, quanto aos seus méritos, considerá-las improcedentes, sem prejuízo de que se dê, à PMDF e ao CBMDF, a mesma ciência referenciada na proposta da auditora instrutora, e de que se alertem o DF, a PMDF, o CBMDF e o gestor do FCDF de que a cessão de militares do DF para laborarem no projeto Escola de Gestão Compartilhada sujeita-se às restrições impostas no artigo 29-A, §§2º e 3º, da Lei 11.134/2005 e de que é ilegal a utilização de recursos do FCDF para o pagamento de funções comissionadas criadas por leis distritais no âmbito daquele projeto (páginas 4-5 da peça 28 e peça 29) .
Por meio de despacho exarado à peça 30, V. Ex.ª solicita a oitiva deste Ministério Público de Contas.
- II -
Pelas razões adiante expostas, anuo ao encaminhamento defendido pela auditora que, no âmbito da Secex/Defesa, procedeu à instrução constante da peça 27.
Nas normas que instituíram o projeto Escola de Gestão Compartilhada, podem ser identificados diversos dispositivos que evidenciam que os recursos do FCDF carreados à Secretaria de Segurança Pública do DF estão sendo aplicados em finalidades distintas da atividade de segurança pública.
Essas normas preveem que as escolas públicas incluídas no projeto devem se submeter a três tipos de gestão: estratégica, disciplinar e pedagógica. As gestões estratégica e disciplinar deverão ser exercidas pela PMDF. Prevê-se, no projeto, que a remuneração das funções comissionadas relativas à gestão disciplinar cabe à Secretaria de Estado de Segurança Pública do DF e que, nas escolas incluídas no projeto, as funções de comandante, subcomandante, coordenador disciplinar, instrutor e monitor devem ser exercidas por policiais militares da ativa.
O que se nota, pois, é que o modelo de gestão adotado no projeto Escola de Gestão Compartilhada efetivamente utiliza forças militares do DF em atividade escolar, ou seja, em finalidade estranha à estrita utilização desses agentes na área de segurança pública. Isso desvirtua a vinculação dos recursos do FCDF destinados à organização e à manutenção da polícia civil, da polícia militar e do corpo de bombeiros militar do DF, conforme previsto no artigo 1º da Lei 10.633/2002.
Ressalto que o TCU já se manifestou no sentido de que os policiais do DF não podem ser utilizados em funções que não sejam estritamente aderentes à área de segurança pública. Transcrevo, adiante, trechos do voto do Ministro Bruno Dantas que conduziu à prolação do Acórdão 1774/2017-TCU-Plenário:
"5. 	O Fundo Constitucional do Distrito Federal encontra-se previsto no art. 21, inciso XIV, da Constituição Federal, com a redação dada pela EC 19/1998. Segundo esse dispositivo, compete à União organizar e manter a polícia civil, a polícia militar e o corpo de bombeiros militar do Distrito Federal, bem como prestar assistência financeira ao Distrito Federal para a execução de serviços públicos, por meio de fundo próprio. O FCDF foi legalmente instituído nos termos da Lei 10.633/2002, cujo art. 1º estabelece que se cuida, ali, de um fundo de natureza contábil, com a finalidade de prover os recursos necessários à organização e manutenção da polícia civil, da polícia militar e do corpo de bombeiros militar do Distrito Federal, bem como assistência financeira para execução de serviços públicos de saúde e educação.
6. 	Com efeito, o TCU já se pronunciou sobre a natureza e a destinação dos recursos do FCDF em outras oportunidades, a exemplo do Acórdão 2433/2013-TCU-Plenário, ocasião em que o nobre Ministro Benjamin Zymler se manifestou nos seguintes termos:
'8.	Logo, restam claros, a meu ver, os limites impostos pela lei para a aplicação dos recursos pertencentes ao FCDF: (i) organização e manutenção da polícia civil, da polícia militar e do corpo de bombeiros militar do Distrito Federal; e (ii) assistência financeira para execução de serviços públicos de saúde e educação.
9. 	A dedução de que o texto constitucional, ao atribuir à União competência para prestar assistência financeira ao Distrito Federal para a execução de serviços públicos, por meio de fundo próprio, quis dar ao legislador liberdade para aportar recursos do FCDF no custeio de despesas relacionadas a outras áreas da segurança pública que não aquelas expressamente previstas refoge ao que foi estabelecido na lei. E não há falar em qualquer inconstitucionalidade da lei em questão. Cabe tão somente à lei dispor sobre este ou aquele serviço público e os limites quantitativos e qualitativos de sua aplicação.'
7. 	De fato, é imperativo reconhecer que os recursos do FCDF encontram-se afetos a uma finalidade específica, qual seja, custear e manter os três órgãos de segurança pública elencados na Lei 10.633/2002 (PMDF, PCDF e CBMDF) , bem assim assistir financeiramente os serviços públicos de saúde e educação dessa unidade federativa. Logo, não se afigura adequado permitir que os servidores ligados à PMDF, à PCDF ou ao CBMDF, cujas remunerações são custeadas pelo FCDF, sejam cedidos a outros órgãos e instituições da administração pública e permaneçam sendo remunerados a expensas do FCDF, ainda que sua função no âmbito do cessionário seja considerada de natureza policial. A natureza da atividade exercida pelo servidor cedido não é relevante para essa questão.
8. 	Ademais, a unidade instrutora foi precisa ao rememorar que a gestão dos fundos especiais, como o é o FCDF, é regulamentada pela Lei 4.320/1964, cujo art. 71 esclarece que os recursos desses fundos se vinculam à realização de determinados objetivos ou serviços. De igual modo, a Lei de Responsabilidade Fiscal (LRF) , em seu art. 8º, parágrafo único, impõe que os recursos legalmente vinculados a finalidade específica serão utilizados exclusivamente para atender ao objeto de sua vinculação. Na mesma linha é o Decreto 93.872/1986, que em seu art. 77 estatui que não será permitida a utilização de recursos vinculados a fundo especial para despesas que não se identifiquem diretamente com a realização de seus objetivos ou serviços determinados.
9. 	Por aí se vê que o pagamento da remuneração de servidores da PMDF, da PCDF ou do CBMDF com recursos do FCDF somente se justifica na medida em que esses servidores estejam efetivamente contribuindo para a organização e manutenção dos serviços dessas entidades, o que não é o caso de servidores que estejam cedidos. Daí a determinação contida no item 1.7 do Acórdão 1047/2014-TCU-Primeira Câmara, no seguinte sentido:
'1.7. determinar ao Gestor do Fundo Constitucional do Distrito Federal que informe, no próximo Relatório de Gestão, as medidas adotadas e os resultados alcançados para resolver a situação dos servidores cedidos a outros órgãos e entidades públicos, inclusive ao Governo do Distrito Federal, sem o ressarcimento da remuneração respectiva aos cofres do Fundo Constitucional do Distrito Federal, tais como a inscrição dos cessionários no Cadastro Informativo de Crédito não Quitados do Setor Público Federal (Cadin) e a suspensão do pagamento da remuneração dos servidores policiais civis cedidos, e já notificados, sem que haja o reembolso mensal da remuneração pelo órgão cessionário;'
10. 	Foram excetuadas do sobredito regramento apenas as cessões de servidores para a Secretaria Extraordinária de Segurança para Grandes Eventos do Ministério da Justiça e Cidadania para ocuparem funções comissionadas de grandes eventos (FCGE) , de caráter provisório, que foram extintas em 31/7/2017, conforme art. 7º da Lei 13.020/2014. Isso porque o art. 2º, § 3º, daquela norma, estipulou que o ônus da remuneração do cargo efetivo do servidor público ou o soldo do militar designado para exercer a FCGE permanecerá sob a responsabilidade do órgão ou entidade de origem, competindo ao Ministério da Justiça somente o pagamento da FCGE. Referida exceção foi reconhecida pelo TCU nos termos do Acórdão 4586/2015-TCU-Primeira Câmara.
11. 	No entanto, passados três anos, a realidade demonstrou que a determinação veiculada no Acórdão 1047/2014-TCU-Primeira Câmara não foi efetiva. Mais do que isso, conforme explicita a análise apresentada pelo Ministério Público de Contas, a ferramenta do ressarcimento mostra-se insuficiente para a solução das questões envolvendo o uso dos recursos do FCDF, senão vejamos.
12. 	Conforme bem destacou o MP/TCU, em meados de 2015, apenas na Polícia Militar do Distrito Federal, havia 710 servidores cedidos a outros órgãos ou entidades, cenário que exige maior atenção no exame do tema. Uma redução de tal magnitude no número de servidores à disposição daquele órgão ocasiona sério impacto nas ações de segurança pública adotadas no Distrito Federal, sendo inequívoco que, quando se discute segurança pública, as ações encontram-se intrinsecamente dependentes do efetivo total à disposição das corporações mantidas pelo FCDF (PMDF, PCDF e CBMDF) .
13. 	Além disso, não é demais frisar que, não por acaso, o DF foi contemplado constitucionalmente com um fundo especificamente destinado a compensar as extraordinárias demandas financeiras nas áreas de segurança pública, saúde e educação, porquanto abriga a sede do Governo Federal, bem assim embaixadas e organismos nacionais e internacionais, o que só fortalece a importância de que os recursos do FCDF sejam integralmente alocados dentro do escopo que lhe foi legalmente delineado.
14. 	Colocado o tema nessa dicção, fica evidente que o mero ressarcimento, aos cofres do FCDF, da remuneração dos servidores cedidos seria insuficiente para reparar os efeitos deletérios da cessão indiscriminada a outros órgãos e entidades públicas. Não há dúvida de que o esvaziamento dos quadros da PMDF, da PCDF e do CBMDF tem ocasionado dificuldades no planejamento e execução de políticas de segurança no âmbito do DF, obstáculos que somente podem ser superados mediante integral disponibilização dos quadros de servidores dessas corporações. Quero dizer com isso que, isoladamente, o ressarcimento da remuneração dos cedidos não é medida que se preste a reparar os impactos negativos ocasionados pela significativa redução do número servidores, o que, em última instância, representa severo desvirtuamento da natureza legalmente atribuída ao FCDF e impede que o fundo cumpra seu desiderato constitucional.
15. 	Nessas condições, entendo que as cessões de servidores da PMDF, da PCDF e do CBMDF estão em desacordo com os contornos impostos pela CF e pela Lei 10.633/2002, circunstância que atrai a competência desta Corte de Contas para assinar prazo para adoção de providências necessárias ao exato cumprimento da lei, nos termos do art. 71, inciso IX, da CF, e do art. 45 da Lei 8.443/1992."
O entendimento que conduziu à prolação do referido Acórdão 1774/2017-TCU-Plenário é claro em demonstrar a inadequação da cessão de policiais e bombeiros do Distrito Federal para atuarem em finalidade distinta da estrita atividade de segurança pública. Evidentemente, esse entendimento tem o intuito de preservar a utilização integral dos quadros da polícia militar e do corpo de bombeiros do DF no planejamento e na execução das políticas de segurança, deduzindo-se, daí, que a cessão indiscriminada de militares da ativa para atuarem nas ditas escolas militarizadas foge à finalidade estrita de aplicação dos recursos do FCDF.
- III -
Ante o exposto, este representante do Ministério Público junto ao TCU manifesta-se de acordo com a proposta de encaminhamento defendida pela auditora da Secex/Defesa à página 16 da peça 27. 
É o Relatório.

não há

REPRESENTAÇÃO. FCDF. PMDF. CBMDF. INDÍCIOS DE IRREGULARIDADES NO USO DE RECURSOS DO FUNDO CONSTITUCIONAL DO DISTRITO FEDERAL (FCDF) PARA O PAGAMENTO DE POLICIAIS E BOMBEIROS MILITARES DISTRITAIS DESIGNADOS PARA PRESTAÇÃO DE SERVIÇOS EM ESCOLAS PÚBLICAS DO DF, NO ÂMBITO DO PROJETO ESCOLAS DE GESTÃO COMPARTILHADA. CONHECIMENTO. PROJETO OPERACIONALIZADO DE FORMA CONJUNTA PELA SEEDF E SSPDF (PMDF E CBMDF). ATIVIDADE LABORAL EXERCIDA NO INTERESSE DAS RESPECTIVAS CORPORAÇÕES MILITARES, MEDIANTE UNIDADES ADMINISTRATIVAS PRÓPRIAS (CPP/PMDF e COSEA/CBMDF), ÀS QUAIS SE VINCULAM FUNCIONAL E ADMINISTRATIVAMENTE OS SERVIDORES MILITARES ALOCADOS AO PROJETO. MERA ATUAÇÃO PRESENCIAL DE SERVIDOR EM OUTRO ÓRGÃO PÚBLICO NÃO CARACTERIZA, POR SI SÓ, O INSTITUTO DA CESSÃO, NOTADAMENTE QUANDO A ATIVIDADE LABORAL OCORRE NO INTERESSE DO ÓRGÃO DE VINCULAÇÃO DO SERVIDOR. IMPROCEDÊNCIA. AUSÊNCIA DE AMPARO CONSTITUCIONAL AO PAGAMENTO, COM RECURSOS DO FCDF, DE FUNÇÕES DE CONFIANÇA OU OUTRAS GRATIFICAÇÕES CRIADAS POR LEI DISTRITAL, INCLUSIVE NO PROJETO ESCOLAS DE GESTÃO COMPARTILHADA. CIÊNCIA. A designação de militares distritais ao Projeto Escolas de Gestão Compartilhada não caracteriza cessão à Secretaria de Educação do DF, pois embora atuem presencialmente em escolas públicas, laboram no âmbito funcional de unidades administrativas próprias das corporações militares (CPP/PMDF e COSEA/CBMDF) e no interesse da Secretaria de Segurança Pública (PMDF e CBMF), conforme estatuído nos objetivos VII e VIII do aludido projeto, instituído de forma conjunta e com propósitos sinérgicos por ambas as secretarias governamentais. O ordenamento jurídico legitima a atuação complementar da PMDF e do CBMDF em atividades vinculadas à educação pública. Não há amparo constitucional ao pagamento, com recursos do FCDF, de funções de confiança ou outras gratificações criadas por lei distrital, inclusive no projeto escolas de gestão compartilhada.

REPRESENTAÇÃO (REPR)

Secretaria de Controle Externo da Defesa Nacional e da Segurança Pública (SecexDefes).

Trata-se de representação formulada pelo deputado distrital Leandro Grass, a noticiar supostas ilegalidades no uso de recursos do Fundo Constitucional do Distrito Federal (FCDF) para o pagamento de militares distritais cedidos a escolas públicas no âmbito do Projeto Escolas de Gestão Compartilhada, com base na então vigente Portaria Conjunta 1, de 31/1/2019, das Secretarias de Estado de Educação e Segurança Pública do Distrito Federal (atualmente sucedida pela Portaria Conjunta 22/2020) .
2.	Por força do Acórdão 2391/2019-TCU-Plenário (relator: Ministro Augusto Nardes) , foi apensado a estes autos o TC Processo 033.597/2019-7, que tratou de representação do Subprocurador-Geral Lucas Rocha Furtado, também relativa ao uso de recursos do FCDF no âmbito do Projeto Escolas de Gestão Compartilhada, o que, segundo o autor do feito, implicaria a alocação de forças militares do Distrito Federal e recursos do Fundo em finalidades não aderentes à área de segurança pública.
3.	Conforme visto no Relatório, a matéria foi instruída com pareceres divergentes. 
4.	A auditora responsável pela análise da representação concluiu pela procedência do feito, com proposta de ciência às unidades jurisdicionadas acerca das irregularidades identificadas e expedição de determinação corretiva, no que foi acompanhada pelo Ministério Público de Contas, representado pelo Subprocurador-Geral Lucas Rocha Furtado. 
5.	A determinação alvitrada dirige-se ao gestor do FCDF, ao Governo do Distrito Federal, à Polícia Militar do Distrito Federal e ao Corpo de Bombeiros Militar do Distrito Federal, para impor o  ressarcimento aos cofres do Fundo dos valores das remunerações pagas aos policiais e bombeiros militares designados ou nomeados para o projeto Escola de Gestão Compartilhada, sob o fundamento de ausência de amparo legal ao custeio dessas cessões pelo FCDF (art. 29-A, §1º, da Lei 11.134/2005) . 
6.	A proposta da auditora também contemplou a cientificação das unidades jurisdicionadas acerca da necessidade de formalização dos termos de cessão dos servidores militares alocados no aludido projeto.
7.	Já a diretora responsável e o titular da SecexDefesa, em linha divergente, opinaram pela improcedência da representação, divergindo da auditora informante quanto à necessidade de devolução das remunerações pagas com recursos do FCDF, por considerar que a função Educação também está incluída no escopo da Lei 10.633/2002, que instituiu o mencionado fundo. 
8.	Por outro lado, a direção da SecexDefesa também entendeu pela irregularidade da ausência de termos de cessão no caso em estudo, e aduziu que os pagamentos das funções comissionadas instituídas por norma distrital devem correr à conta dos cofres distritais, e não do FCDF. Fez esse encaminhamento mediante ciência ao Governo do Distrito Federal, à PMDF, ao CBMDF e ao gestor do FCDF.
9.	As questões incidentais suscitadas pelo autor da primeira representação - pedido de medida cautelar e de distribuição do feito ao relator da prestação de contas do FCDF referente ao exercício de 2011 - foram elididas monocraticamente por este Relator na fase de instrução, nos termos do art. 11 da Lei 8.443/1992, em conformidade com as análises e conclusões da unidade técnica, convergentes pela rejeição de ambos os pleitos (§§ 9 e 13 da instrução da SecexDefesa) .
	Não caracterização do instituto da cessão.
10.	Assentada essa breve introdução, passo à análise de mérito, antecipando minha divergência quanto à premissa central que balizou as análises e conclusões dos pareceres: a configuração do instituto da cessão na alocação dos servidores militares no Projeto Escolas de Gestão Compartilhada (§§ 18 e seguintes da instrução coligida no Relatório) . Na esteira dessa premissa, os fundamentos legais invocados pela SecexDefesa para formular sua proposta de encaminhamento foram extraídos basicamente da legislação que rege o instituto da cessão de servidores públicos, especialmente a Lei 11.134/2005 (art. 29-A, §1º, incluído pela Lei 13.690/2018) , que trata das hipóteses de cessão de servidores distritais militares com e sem ônus para o cessionário; e a Lei 8.112/1990 (art. 93, que trata da cessão de servidores federais e impõe o ônus da remuneração ao cessionário quando se tratar de exercício de cargo em comissão ou função de confiança) .
11.	Em suas respostas às diligências formuladas no curso deste processo, tanto a Polícia Militar quanto o Corpo de Bombeiros Militar do ente distrital sustentaram que não se trata de cessão. Destaco os argumentos principais trazidos pelas unidades diligenciadas:
	Resposta da PMDF (peças 11, 25 e 26) :
	- há policiais militares prestando apoio nas escolas públicas do DF participantes do Projeto Escolas de Gestão Compartilhada, os quais estão lotados no Centro de Políticas Públicas (CPP) , órgão de apoio ao Comando-Geral da PMDF; 
	- não há militares cedidos, não havendo, portanto, ressarcimento ao FCDF; 
	- a atuação dos militares nessas escolas teria respaldo no art. 118 da Lei 12.086/2009:
"Art. 118 Nos termos da legislação distrital, poderá o Governo do Distrito Federal manter instituições de ensino de sua rede pública de educação básica sob a orientação e supervisão do Comando da Polícia Militar do Distrito Federal e do Comando do Corpo de Bombeiros Militar do Distrito Federal, com vistas no atendimento dos dependentes de militares das Corporações e integrantes do Sistema de Segurança Pública do Distrito Federal e da população em geral." (Grifei) .
 	Resposta do CBMDF  (peça 15) :
- os militares empregados no projeto piloto estão lotados no Centro de Orientação e Supervisão do Ensino Assistencial (Cosea) , órgão da Diretoria de Ensino do CBMDF, que detém competência para orientação e supervisão e instituição de ensino da rede pública do GDF (arts. 11 e 12 do Decreto 31.817/2010) ; 
- por isso, o emprego de militares no projeto piloto não depende de cessão e suas remunerações continuam a cargo do FCDF.
12.	Endosso o entendimento das organizações militares distritais, com base nas razões que passo a expor.
13.	O principal fato a demonstrar que a alocação de militares distritais na gestão compartilhada de escolas não se trata de cessão deflui da própria concepção do projeto, instituído por interesse mútuo das Secretarias de Educação e de Segurança Pública do Distrito Federal, em ato administrativo único, a Portaria Conjunta 1, de 31/1/2019.
14.	          A descrição sumária do projeto e seus propósitos, consignada no sítio da Secretaria de Estado da Educação do Distrito Federal (http://www.educacao.df.gov.br/gestao-compartilhada-2) , bem revela o objetivo dúplice de aprimoramento pedagógico e das "estratégias voltadas ao policiamento comunitário e ao enfrentamento da violência no ambiente escolar":
Nestas unidades, os profissionais da educação ficam responsáveis - exclusivamente - pelo trabalho pedagógico e profissionais da segurança ficam responsáveis pela disciplina. As duas pastas estão realizando ações conjuntas a fim de proporcionar uma educação de qualidade para os estudantes da rede pública de ensino do DF, além de construir estratégias voltadas ao policiamento comunitário e ao enfrentamento da violência no ambiente escolar. O objetivo é promover uma cultura de paz e o pleno exercício da cidadania.  (Grifei) .
15.	          Sua vertente de aprimoramento da Segurança Pública está claramente expressa nos objetivos VII e VIII da Portaria Conjunta 1/2019:
VII- obter avanços nos parâmetros de segurança pública cidadã na comunidade escolar, por meio da participação integrada da sociedade e dos órgãos públicos, como ferramenta transformadora da gestão do ensino; e
VIII- reduzir o índice de criminalidade no âmbito escolar, bem como na região onde a escola esteja situada.
16.	A gestão compartilhada das escolas, portanto, caracteriza-se pela atuação conjunta e simultânea de dois órgãos distritais, porém em dimensões e funções distintas: a Secretaria de Educação, no âmbito pedagógico, e a Polícia Militar, na esfera disciplinar. Embora os servidores militares distritais alocados no projeto atuem fisicamente em escolas, o exercício de suas funções atende nitidamente à área de interesse da Secretaria de Segurança Pública do Distrito Federal (SSP-DF) . São objetivos concomitantes e sinérgicos: Educação (dimensão pedagógica) e Segurança Pública (área disciplinar) .
17.	Nesse diapasão, os policiais e bombeiros militares alocados no projeto vinculam-se funcional e hierarquicamente não à Secretaria de Educação, mas a unidades das respectivas corporações cujos objetivos institucionais são consonantes com o Projeto Escola Compartilhada: o Centro de Políticas Públicas (CPP) , órgão de apoio ao Comando-Geral da PMDF; e o Centro de Orientação e Supervisão do Ensino Assistencial (Cosea) , órgão da Diretoria de Ensino do CBMDF. Assim, o militar designado ao projeto de gestão compartilhada atua no âmbito funcional de unidades organizacionais da PMDF e do CBMDF, e não da Secretaria de Educação, embora esteja fisicamente na escola. Trata-se praticamente de uma unidade "funcional" militar localizada na escola e vinculada à corporação militar. 
18.	Sob tais circunstâncias, o fato de os militares designados ao projeto desempenharem seu labor em dependências escolares não significa que eles estão cedidos à estrutura administrativa e funcional da Secretaria de Educação. Significa sim que eles estão a atuar no interesse da área de Segurança Pública, conforme estatuído nos objetivos VII e VIII do Projeto Escolas de Gestão Compartilhada.
19.	Não tenho dúvidas, portanto, de que a designação de militares distritais para atuação direta em escolas públicas não caracteriza o instituto da cessão, mas uma atividade laboral de interesse da corporação militar a que pertencem, embora fisicamente desempenhada em instalações escolares no âmbito de um projeto conjunto com a Secretaria de Educação.
20.	Diante dessas razões, peço vênias à unidade técnica para concluir que o "princípio geral da prevalência da substância sobre a forma", invocado no § 30 da respectiva instrução para defender que se trata de cessão, em verdade, aplica-se ao caso vertente para demonstrar o oposto, ou seja, que o universo de características e circunstâncias que emoldura a atividade laboral dos militares distritais alocados no Projeto Escola Compartilhada não permite tipificar o instituto da cessão. A tese da unidade técnica apega-se à intelecção de que o "exercício do servidor em unidade distinta da de origem" (§31 da instrução) é a evidência principal e suficiente para caracterizar a cessão. Mas, como até aqui demonstrado, essa premissa não se sustenta à luz das peculiaridades do caso em análise.
	Legitimidade da ação colaborativa de policiais e bombeiros militares na área de educação pública. 
21.	Outro ponto a fundamentar nossa compreensão sobre o tema é a que a inserção das corporações militares distritais na área educacional legitima-se na Lei 12.086/2009 (art. 118) , que, embora se refira a escolas criadas e mantidas pela PMDF ou pelo CBMDF, hipótese distinta da enfocada neste processo, inclui a educação escolar como vertente adicional da atuação dos órgãos de Segurança Pública.
22.	No caso específico da inserção dos policiais militares e bombeiros militares no Projeto Escolas de Gestão Compartilhada, o advento do Decreto 10.004/2019, de 5/9/2019, posterior à Portaria Conjunta 1/2019, editada em 31/1/2019, ampliou para a esfera federal a iniciativa do  Distrito Federal,  ao criar o Programa Nacional das Escolas Cívico-Militares (Pecim) , o que reforçou a legitimidade do projeto distrital de integração colaborativa das corporações militares com a área de Educação.    
23.	Recorde-se que a integração entre as funções Segurança Pública e Educação é antiga. Muito antes da concepção do Projeto Escola Compartilhada, as corporações militares do Distrito Federal já desenvolviam ações integradas com as escolas. Exemplo bem conhecido dessa atividade é o Programa Educacional de Resistência às Drogas e à Violência  (Proerd) , implantado no DF em 1998, em que militares distritais fazem exposições didáticas presenciais nas unidades escolares, com o intuito de reduzir o consumo de drogas e a violência entre os jovens discentes. Convém lembrar que o Proerd existe em diversos estados da Federação, além do DF.
24.	Essas ponderações complementares demonstram que o pacto colaborativo firmado entre a Secretaria de Segurança Pública e a Secretaria de Educação distritais, mediante o projeto de gestão compartilhada de escolas públicas, é legítimo e, importa frisar, aderente aos objetivos do Fundo Constitucional do Distrito Federal, cujo art. 1º bem assinala que seus recursos devem custear as áreas de Segurança Pública e, complementarmente, de Educação no âmbito do Distrito Federal, o que afasta, ipso facto, a proposta de ressarcimento de valores àquele fundo.  Recorde-se que essa segunda assertiva foi abraçada pelos dirigentes da SecexDefesa.
	Ausência de colisão com os entendimentos do Acórdão 1774/2017-TCU-Plenário.
25.	A par dessas análises e conclusões, observo que o Acórdão 1774/2017-TCU-Plenário (relator: Ministro Bruno Dantas) , invocado diversas vezes na instrução da SecexDefesa como paradigma para suas análises, não tangenciou as especificidades do Projeto Escolas de Gestão Compartilhada - EGCs, iniciado apenas em 2019. Dessarte, considero que o presente voto não colide com as análises que fundamentaram aquele decisum.
	Vedação do pagamento de funções comissionadas criadas por lei distrital com recursos do FCDF
26.	Sem embargo dessas conclusões, acolho as considerações e a proposta da direção da SecexDefesa quanto à necessidade de cientificar as unidades jurisdicionadas quanto à ausência de amparo constitucional ao pagamento com recursos do FCDF de funções comissionadas criadas no âmbito distrital para os militares alocados no Projeto Escolas de Gestão Compartilhada. 
27.	A anotação da unidade técnica se justifica, porque embora a norma que instituiu o projeto, a Portaria Conjunta 1/2019, tenha previsto, em seu art. 6º, que esse ônus seria da Secretaria de Segurança Pública do Distrito Federal, os dois normativos que a sucederam - as Portarias Conjuntas 9/2019 e 22/2020 - não contemplam mais essa condição, o que torna oportuno que este Tribunal expeça o alerta proposto. Segue-se o teor do dispositivo comentado:
28.	Com efeito, de acordo com a Súmula Vinculante 39, do Supremo Tribunal Federal, o Distrito Federal não pode dispor sobre normas de remuneração dos servidores pagos com recursos do Fundo Constitucional do Distrito Federal, verbis:
"Compete privativamente à União legislar sobre vencimentos dos membros das polícias civil e militar e do corpo de bombeiros militar do Distrito Federal". (SV-STF 39) 
29.	Entre os precedentes representativos que ensejaram a referida súmula, destaco o julgamento da ADI 3.791-DF, quando o STF deixou claro que a criação por lei distrital de gratificações em favor de seus policiais e bombeiros militares colide com as disposições do art. 21, inciso XIV da Constituição Federal, que estatui o FCDF:
Ao instituir a chamada "gratificação por risco de vida" dos policiais e bombeiros militares do Distrito Federal, o Poder Legislativo distrital usurpou a competência material da União para "organizar e manter a polícia civil, a polícia militar e o corpo de bombeiros militar do Distrito Federal, bem como prestar assistência financeira ao Distrito Federal para a execução de serviços públicos, por meio de fundo próprio" (inciso XIV do art. 21 da CF/1988) . Incidência da Súmula 647 do STF.[ADI 3.791, rel. min. Ayres Britto, P, j. 16-6-2010, DJE 159 de 27-8-2010.]
30.	Em vista disso, caso o Distrito Federal use funções comissionadas criadas por lei distrital para o pagamento de policiais e bombeiros militares alocados ao Projeto Escolas de Gestão Compartilhada, conforme previsto no art. 6º da Portaria Conjunta 1/2019, o custeio dessas funções não pode ser feito à conta do FCDF.
31.	Sem embargos dessas observações, observo que a Portaria Conjunta 22/2020, que dispõe atualmente sobre o Projeto Escolas de Gestão Compartilhada, não prevê mais o pagamento de funções comissionadas aos militares designados ao Projeto. Todavia, entendo que a cientificação proposta pela SecexDefesa ainda é oportuna, em face de seu objetivo pedagógico e preventivo.
	Pequeno impacto na força total de trabalho das corporações militares gerado pela alocação de policiais e bombeiros militares no Projeto Escolas de Gestão Compartilhada (0,5% a 1%) .
32.	Para finalizar, ressalto que as respostas às diligências formuladas à PMDF e ao CBMDF atestam que o número de militares distritais em atuação no Projeto é diminuto em relação ao contingente total (§§ 58 a 64 da instrução da SecexDefesa) . Ao tempo da instrução de mérito, havia 112 policiais militares alocados ao Projeto, o que equivale 1% (1,03%) do contingente de 10.863 da PMDF. No âmbito do CBMDF, essa alocação era de 30 bombeiros militares, ou seja, 0,5% do total de 5.769. 
33.	Tal evidência revela que a participação da PMDF e do CBMDF no Projeto Escolas de Gestão Compartilhada não gera impacto significativo na atuação direta dos órgãos na área de segurança pública do Distrito Federal, recordando-se, é claro, que a atuação das corporações militares no projeto em questão também visa à redução da criminalidade e da violência (objetivos VII e VIII das Portarias Conjuntas 1/2019, revogada, e 22/2020, em vigor) .
34	À luz dos fundamentos aqui apresentados, considero improcedentes ambas as representações, sem prejuízo de cientificar as unidades jurisdicionadas acerca da ausência de amparo constitucional à destinação de recursos do Fundo Constitucional do Distrito Federal ao pagamento de funções comissionadas ou outras gratificações criadas por lei distrital, inclusive no âmbito do Projeto Escolas de Gestão Compartilhada.
	Do exposto, VOTO por que seja aprovado o Acórdão que ora submeto a este Colegiado.
	
TCU, Sala das Sessões Ministro Luciano Brandão Alves de Souza, em 24 de março de 2021.
RAIMUNDO CARREIRO 
Relator